ACORDAO-COMPLETO-2556621

ACÓRDÃO 2801/2022 ATA 47/2022 - PLENÁRIO

VISTOS, relatados e discutidos estes autos de Monitoramento das determinações/ recomendações endereçadas ao Ministério da Defesa, por meio dos subitens 9.2 e 9.3 do Acórdão 2712/2015-TCU-Plenário e pelo subitem 1.8 do Acórdão 1834/2016-TCU-Plenário, atinentes à elaboração de um plano de ação para descrever e atualizar os procedimentos para aquisição, pelos Comandos Militares, de materiais, equipamentos e produtos controlados.
ACORDAM os Ministros do Tribunal de Contas da União, reunidos em sessão extraordinária do Plenário, ante as razões expostas pelo Relator, em:
9.1. acolher as razões de justificativa apresentadas pelo Sr. Raul Botelho; 
9.2. dar ciência ao Ministério da Defesa, com fundamento no art. 9º, inciso I, da Resolução TCU 315/2020, de que a falta de implementação injustificada de plano de ação elaborado em atenção à determinação desta Corte caracteriza descumprimento da determinação em si;
9.3. realizar diligência ao Ministério da Defesa, com fundamento no art. 157 do RI/TCU, para que apresente, no prazo de 60 (sessenta) dias, os seguintes esclarecimentos/informações:
9.3.1. a respeito da obtenção conjunta de que trata a Resolução 9/CONSUG/MD, de 16/7/2021 (Sistema de Artilharia) :
9.3.1.1. o estágio atual do processo de obtenção e o cronograma das ações a serem realizadas, tanto no que se refere às etapas previstas na Diretriz de Obtenção Conjunta do Ministério da Defesa quanto em relação ao processo de aquisição conduzido pela Força Líder;
9.3.1.2. cópia da decisão da "autoridade decisora do subprocesso - ADS" para cada um dos subprocessos previstos, incluindo eventual exposição de motivos da autoridade ou documento similar, nos moldes do Anexo B da Portaria GM-MD 78/2019 ou da Portaria 4.070/2021;
9.3.1.3. critérios adotados para a escolha do objeto, dado que à época não se encontrava vigente a Portaria GM-MD 4.405/2021;
9.3.2. a respeito da obtenção conjunta de que trata a Resolução 11/CONSUG/MD, de 22/11/2021 (helicópteros de instrução TH-X) :
9.3.2.1. o estágio atual do processo de obtenção e o cronograma de ações a serem realizadas, tanto no que se refere às etapas previstas na Diretriz de Obtenção Conjunta do Ministério da Defesa quanto em relação ao processo de aquisição conduzido pela Força Líder;
9.3.2.2. cópia da decisão da "autoridade decisora do subprocesso - ADS" para cada um dos subprocessos previstos, incluindo eventual exposição de motivos da autoridade ou documento similar, nos moldes do Anexo B da Portaria GM-MD 78/2019 ou da Portaria 4.070/2021, à época recentemente aprovada; 
9.3.2.3. critérios adotados para a escolha do objeto, dado que, à época, a Portaria GM-MD 4.405/2021 acabara de ser aprovada;
9.3.3. o embasamento normativo para a participação do Conselho Superior de Governança do Ministério da Defesa - Consug-MD na designação da Força Líder responsável pelas obtenções conjuntas mencionadas nas Resoluções 9/CONSUG/MD e 11/CONSUG/MD;
9.3.4. relativamente à Diretriz de Obtenção Conjunta estabelecida na Portaria GM-MD 4.070/2021:
9.3.4.1. identificação de possível demanda de produtos ou sistemas de defesa formulada por uma Força singular que esteja sendo processada com o intuito de determinar se será realizada obtenção conjunta;
9.3.4.2. o aparente direcionamento para compras esporádicas ligadas a projetos estratégicos, não alcançando compras de menor complexidade e realizadas com maior frequência (armamentos, munições, meios de transporte e de comunicações, fardamentos e materiais de uso individual e coletivo, empregados nas atividades operacionais, por exemplo) , expressamente previstos na Estratégia Nacional de Defesa que deu origem à política pública; 
9.3.4.3. o tratamento individualizado das demandas e a falta de previsão da criação de catálogo ou de listagem de produtos e sistemas de defesa a serem obtidos conjuntamente;
9.3.4.4. o relacionamento do processamento das obtenções conjuntas com as políticas públicas já estabelecidas no âmbito do MD, como o Plano de Articulação de Produtos de Defesa ou a catalogação de produtos de defesa fornecidos em solo nacional organizada pela Seprod (guia de empresas e produtos de defesa) ;
9.3.4.5. a articulação das demandas das Forças singulares processadas nos moldes da Diretriz de Obtenção Conjunta com a elaboração do orçamento do Ministério da Defesa, bem como o significado da expressão "priorização especial" contida no tópico 2.7.2 do Anexo B da norma, esclarecendo se a obtenção do Prode/SD utilizará recursos próprios de cada Força ou se a pasta ministerial pretende alocar recursos com o intuito de privilegiar as obtenções conjuntas; 
9.3.5. acerca da Portaria GM-MD 4.405/2021:
9.3.5.1. aparente direcionamento a projetos estratégicos ou aquisições que extrapolem um exercício financeiro, dadas as referências ao Plano Plurianual contidas nos tópicos 2.6.2 e 2.7.9 do Anexo B da norma em questão;
9.3.5.2. expectativa do Ministério da Defesa de realizar obtenções conjuntas nas áreas estratégicas cibernética, nuclear e espacial, dado que tais áreas são dominadas, respectivamente, pelo Comando do Exército, da Marinha e da Aeronáutica, possivelmente tornando sem efeitos práticos a previsão contida no art. 2º, inciso II, alínea "c", da norma em questão; 
9.3.5.3. critério utilizado para fixar o limite para a realização de obtenções conjuntas em US$ 50.000.000,00, nos termos do art. 2º, inciso I, acompanhado de eventuais estudos, pareceres etc; e
9.3.5.4. aparente adoção, no art. 2º, inciso III, de critério subjetivo para a realização de obtenções conjuntas, com possível infração ao princípio da impessoalidade, exemplificando os cenários de incidência da mencionada previsão normativa.

Monitoramento da implementação das determinações e recomendações ao Ministério da Defesa relacionadas aos procedimentos adotados pelas Forças Armadas para a aquisição de materiais, produtos ou equipamentos controlados, no Brasil e no exterior.

Ministério da Defesa.

3. Interessado: Tribunal de Contas da União.

13.1. Ministros presentes: Bruno Dantas (na Presidência), Walton Alencar Rodrigues, Benjamin Zymler, Vital do Rêgo, Jorge Oliveira e Antonio Anastasia.
13.2. Ministros-Substitutos convocados: Augusto Sherman Cavalcanti e Marcos Bemquerer Costa (Relator).
13.3. Ministro-Substituto presente: Weder de Oliveira.

MARCOS BEMQUERER

Adoto como Relatório, com os pequenos ajustes de forma necessários, a instrução da Secretaria de Controle Externo da Defesa Nacional e da Segurança Pública (peça 127) , que cuida do Monitoramento das determinações e recomendações endereçadas ao Ministério da Defesa por meio dos Acórdãos Plenários 2712/2015, no qual atuei como Relator (peça 1) , e 1834/2016, da relatoria do Ministro Walton Alencar Rodrigues (peça 2) , relacionadas aos procedimentos adotados pelas Forças Armadas para a aquisição de materiais, produtos ou equipamentos controlados, no Brasil e no exterior:
"HISTÓRICO 
2.	A seguir transcrevem-se os subitens 9.2 e 9.3 do Acórdão 2712/2015-TCU-Plenário, prolatado nos autos do TC Processo 014.486/2014-4, que tratou de representação formulada pela empresa Inbraterrestre Indústria e Comércio de Materiais de Segurança Ltda. contra o Pregão Eletrônico 1/2014 do Comando Logístico do Exército Brasileiro - Colog, do tipo menor preço por item, que teve por objeto o registro de preços para eventual aquisição, num período de doze meses, de capacetes de combate:
'9.2. determinar, nos termos do art. 250, II e III, do RITCU, ao Ministério da Defesa que, em conjunto com os Comandos da Marinha, do Exército e da Aeronáutica, no prazo de 360 dias contados da ciência desta deliberação, apresente um plano de ação ao TCU com a descrição e a atualização de todos os procedimentos para a aquisição, pelas administrações militares, de materiais, produtos ou equipamentos controlados, no Brasil e no exterior, atentando, entre outras situações, para a necessidade de superação das seguintes inconsistências que, nos presentes autos, foram detectadas no procedimento de aquisição de capacetes de combate:
9.2.1. o fornecimento de capacetes para o Exército Brasileiro vem sendo dominado, fundamentalmente, ao longo do tempo, por apenas duas empresas (Inbraterrestre e Glágio) , de tal modo que a realização do correspondente pregão pode estar apresentando conotação meramente formal; 
9.2.2. o prazo de validade, no ciclo de vida, do referido capacete é de 5 anos, sendo ele definido, contudo, pela própria empresa fornecedora e sem maior rigor técnico, de sorte que, assim, as empresas podem gerar o seu próprio nicho de negócios com inegável concentração de mercado, sabendo que, a cada quinquênio, os lotes deverão ser inteiramente trocados pelo Exército; 
9.2.3. a suscitada falta de maior rigor técnico na definição do ciclo de vida do aludido capacete (estipulado em 5 anos pela própria empresa) pode resultar em incertezas sobre a segurança no emprego do equipamento, não havendo evidências técnicas, por exemplo, de que, com 4 anos, o capacete seja de fato razoavelmente seguro ou mesmo de que, com 6 anos, ele não possa mais ser razoavelmente seguro; 
9.2.4. o referido capacete carece de indelével identificação quanto ao lote, ano de fabricação ou número de série, entre outros elementos de individualização, permitindo, inclusive, por exemplo, que, ao final do correspondente ciclo de vida (5 anos) , o material já usado possa, de algum modo, ser recondicionado e vendido, como novo, no mercado, mostrando-se necessário, por exemplo, que o equipamento usado seja submetido a um efetivo plano de descarte ou de destruição; 
9.2.5. algumas normas técnicas americanas vêm sendo empregadas, apenas parcialmente, para a aferição do cumprimento dos requisitos técnicos no Retex, sem haver disciplina clara, em norma própria, sobre as especificações e peculiaridades que devem ser observadas no ambiente brasileiro;
9.3. recomendar ao Ministério da Defesa, em conjunto com os Comandos da Marinha, da Aeronáutica e do Exército, que no plano a que se refere o item 9.2 deste Acórdão, apresente, também, estudos que abordem a possibilidade de que esses materiais, produtos ou equipamentos sejam adquiridos mediante concorrência internacional, fundamentando, tão somente, se for o caso, a eventual impossibilidade da adoção desse tipo de concorrência, por razões de segurança nacional ou da Sociedade.'
3.	Por meio do subitem 9.4 dessa deliberação também foi determinado à Segecex, em conjunto com a Selog e com a SecexDefesa, que adotasse as providências necessárias para a apresentação ao TCU, ainda no 1º semestre de 2016, de relatório final de levantamento sobre o procedimento de aquisição, pelas administrações militares, de materiais, produtos ou equipamentos controlados, no Brasil e no exterior, demonstrando, entre outras questões, as semelhanças e as diferenças nos correspondentes procedimentos de aquisição adotados pelos Comandos da Marinha, do Exército e da Aeronáutica, determinando, nesse ponto, ainda, que a matriz de planejamento da referida fiscalização, com os correspondentes objetivos, fosse apresentada ao Relator até o dia 1º de março de 2016. 
4.	Nos autos do TC Processo 006.121/2016-0, relatou-se tal Levantamento e, por intermédio do subitem 1.8 do Acórdão 1834/2016-TCU-Plenário (peça 2) , foi determinado ao Ministério da Defesa, em atenção ao comando do subitem 9.2 do Acórdão 2712/2015-TCU-Plenário, que incluísse, no plano de ação mencionado supra, proposta para solucionar a inexistência de diretrizes, critérios e padronizações para a compra de capacetes e coletes balísticos, bem como manifestação sobre:
'1.8. Determinar ao Ministério da Defesa (MD) que inclua no plano de ação a ser encaminhado a este Tribunal, em atenção ao comando do item 9.2 do Acórdão 2712/2015-TCU-Plenário, proposta e/ou solução para superar, no que for possível, a inexistência de diretrizes, critérios e padronizações para a compra de capacetes e coletes balísticos pelos Comandos Militares, levando em consideração as semelhanças e as diferenças procedimentais de aquisição entre eles retratadas no item III da instrução de peça 35, bem como manifestações específicas sobre as seguintes questões:
1.8.1. estratégia de atuação do MD para exercer de forma efetiva o seu papel de formulador da política de aquisição de produtos de defesa, bem como de supervisor da sua implementação; e 
1.8.2. autoprodução de coletes pelo Exército, contemplando nessa manifestação, entre outras questões, o estímulo às indústrias de defesa promovido com a edição da Lei 12.598/2012, a possibilidade de aquisição por meio das comissões militares no exterior, a não exclusividade dos Comandos Militares como mercado consumidor do equipamento, o eventual comprometimento da força de trabalho disponível para o exercício de atividades não relacionadas aos seus objetivos institucionais.'
5.	Decorrido o prazo estabelecido por esta Corte sem que o Ministério da Defesa se manifestasse, foi realizada diligência àquele Ministério, em 16/2/2017, por meio do Ofício 88/2017-TCU/SecexDefesa (peça 20) , para que encaminhasse o plano de ação demandado por meio dos subitens 9.2 e 9.3 do Acórdão 2712/2015-TCU-Plenário, cujo conteúdo foi complementado por meio do Acórdão 1834/2016-TCU-Plenário, bem como para que apresentasse justificativas na eventualidade de as determinações proferidas não terem sido cumpridas.
6.	Em resposta, o MD justificou (peça 24, p.1) a não elaboração do plano de ação, determinado via subitem 9.2 do Acórdão 2712/2015-TCU-Plenário, baseado na possibilidade de a competência para formular a política e as diretrizes referentes aos produtos de defesa empregados nas atividades operacionais poder ser delegada às Forças, cabendo aos respectivos Comandantes exercer a direção e a gestão, de forma individualizada, dos recursos orçamentários da respectiva Força, conforme os arts. 4°, 11-A e 12, §3°, da Lei Complementar 97/1999.
7.	Acrescentou ainda que a centralização da formulação e a execução da política de compras de produtos de defesa, estabelecida no item 22 da Estratégia Nacional de Defesa (END) , aprovada pelo Decreto 6.703/2008, poderia ter a execução delegada e que o Decreto 8978/2017 alterou as competências da Secretaria de Produtos de Defesa (Seprod) , retirando a competência dessa secretaria para padronizar a gestão de compras de produtos de defesa (peça 24, p. 1) .
8.	Apesar disso, informou estar conduzindo estudos para implementar uma Diretriz de Obtenção, com a finalidade de padronizar a gestão das compras, contratações e desenvolvimento de produtos e de sistemas de defesa (peça 24, p. 2) , porquanto os acórdãos objeto deste monitoramento foram prolatados na vigência do Decreto 7974/2013, revogado pelo Decreto 8978/2017.
9.	Em análise contida à peça 25 deste processo, esta Unidade Técnica entendeu que as competências referentes à gestão das aquisições de produtos de defesa (Prode) de uso ou interesse comum das três Forças Armadas não são passíveis de delegação, devendo ser centralizadas pelo Ministério da Defesa, o qual deve aprovar e acompanhar as aquisições de Prode específicos para cada uma das Forças, caso haja delegação (peça 25, p. 14) .
10.	Também entendeu que as alterações na estrutura regimental, promovidas por meio do Decreto 8978/2017, não impediriam o cumprimento das deliberações ora monitoradas, porquanto tais modificações na distribuição de competências entre as divisões do Ministério da Defesa não revogaria a competência atribuída pelo Decreto 6703/2008 (peça 25, p. 14) .
11.	Portanto, ao rejeitar tais justificativas, propôs a fixação de novo prazo ao Ministério da Defesa para o exato cumprimento das deliberações (peça 26) , proposta essa acolhida pelo Plenário do TCU, nos termos do Acórdão 1345/2017 (peça 28) , transcrito adiante naquilo que interessa:
'9.1. determinar ao Ministério da Defesa, com fundamento no art. 250, inciso II, do Regimento Interno do TCU, que apresente a este Tribunal:
9.1.1. no prazo de 30 (trinta) dias, o plano de ação de que trata o subitem 9.2 do Acórdão 2712/2015-TCU-Plenário, com os acréscimos requeridos no subitem 1.8 do Acórdão 1834/2016-TCU-Plenário;
9.1.2. no prazo de 180 (cento e oitenta) dias, a comprovação de que as referidas ações foram implementadas;'
12.	Devidamente notificado do inteiro teor do Acórdão 1345/2017-TCU-Plenário, via Aviso 586 - GP/TCU, de 11/7/2017 (peça 31) , o MD tomou ciência dessa comunicação processual em 25/7/2017, nos termos do Ofício 14827/CISET/MD (peça 33) .
13.	Em cumprimento às determinações contidas nesse acórdão, o MD encaminhou o Ofício 16484/SG-MD, de 15/8/2017, tendo em anexo o plano de ação elaborado em atendimento às determinações do Tribunal, onde constam diversas ações que deveriam ser implementadas no âmbito daquele Ministério (peças 34 e 35) . 
14.	O plano encaminhado (peça 35) contempla as seguintes ações e seus respectivos prazos previstos para conclusão, resumidos na tabela a seguir:
Tabela 1. Plano de ação encaminhado (fonte: peça 35) 
	Ações
	Prazos (dias) 

	1 - Política Nacional de Acordos de Compensação tecnológica, Industrial e Comercial (PNAC) 
	240

	2 - Política Nacional da Indústria de Defesa (PNID) 
	300

	3 - Política Nacional de Importação e Exportação de Produtos de Defesa (PNEI-Prode) 
	300

	4 - Diretriz de Obtenção Conjunta de Produtos de Defesa (Prode) e Sistemas de defesa (SD) 
	650

	5 - Regulamento para a Fiscalização de Produtos Controlados (R-105) 
	180

	6 - Política de Obtenção de Prode (POB-Prode) 
	180

	7 - Requisitos Operacionais Conjuntos (ROC) de Coletes Balísticos
	180

	8 - Requisitos Operacionais Conjuntos (ROC) de Capacetes Balísticos
	180

15.	Quanto à ação 4, ela foi dividida em nove etapas, com os respectivos prazos e responsáveis, consoante tabela a seguir:
Tabela 2. Subitens da ação 4 proposta (fonte: peça 35) 
	4 ­ DIRETRIZ DE OBTENÇÃO CONJUNTA DE PRODUTOS DE DEFESA (PRODE) E SISTEMAS DE DEFESA (SD) 
	PRAZO (DIAS) 
	SEPROD

	4.1. Definição do projeto piloto.
	30
	EMCFA/FA

	4.2. Análise processual no âmbito do MD.
	30 
	SEORI

	4.3. Análise jurídica no âmbito do MD.
	30 
	CONJUR

	4.4. Execução da Diretriz tendo como         objeto o projeto piloto.
	380
	EMCFA/FA

	4.5. Validação do Processo pelos órgãos participantes.
	60 
	EMCFA/FA

	4.6. Incorporações e ajustes do texto final.
	30 
	SEPROD

	4.7. Análise processual no âmbito do MD do texto final.
	30 
	SEORI

	4.8. Análise jurídica no âmbito do MD do texto final.
	30 
	CONJUR

	4.9. Aprovação do MD/ Publicação em Diário Oficial (DO) 
	30 
	GM/MD

16.	Em 12/4/2018, o Ministério da Defesa encaminhou o Ofício 7747/SG-MD, informando a implementação das ações 5, 6, 7 e 8 (peça 45) , ao qual anexou mídia digital, contendo cópias dos documentos que comprovam a implementação das Ações 5, 6, 7 e 8 e do novo plano de ação elaborado pela Secretaria de Produtos de Defesa (Seprod) , datado de 9/4/2018, tendo em vista, segundo o órgão, 'a necessidade de readequação dos prazos previstos no plano de ação anexo ao Ofício 16484/SG-MD, de 15/8/2017.'
17.	Em relação a esse novo plano de ação, o Ministério da Defesa alterou alguns prazos de etapas e ações ainda não concluídas, não informando a data de início considerada para contagem desses prazos, a qual entendeu-se ser 15/3/2017, data do Ofício 16484/SG-MD, que encaminhou o primeiro plano de ação e as razões para a alteração dos prazos originalmente nele indicados.
18.	Analisando essas informações, em instrução de 23/5/2018 (peça 47) , a unidade técnica detectou que várias etapas referentes às Ações 1, 2, 3 e 4 não observaram os prazos estabelecidos no plano de ação. Então, a unidade técnica propôs nova diligência ao Ministério da Defesa, encaminhada por meio do Ofício 369/2018 - TCU/SecexDefesa, de 24/5/2018 (peça 49) .
19.	Em resposta, a Secretaria-Geral do Ministério da Defesa (SG-MD) , por intermédio do Ofício 12993/SG-MD, de 18/6/2018 (peça 53) , informou que:
	- a data '15 de agosto de 2017' é o marco temporal inicial dos prazos definidos no plano de ação, encaminhado por meio do Oficio n° 16484/SG-MD e atualizado por meio do Oficio n° 7747/SGMD, de 12 de abril de 2017; 
	- os prazos previstos, definidos inicialmente no plano de ação anexo ao Oficio n° 16484/SG-MD, de 15 de agosto de 2017, tiveram que ser readequados em razão de alterações nos instrumentos legais a serem utilizados e na inserção de novos documentos e análises por novos atores no processo, conforme consta no apêndice da Ata de reunião do dia 8 de março de 2018 (cópia anexa) ; 
	- Ação 1 - Política Nacional de Acordos de Compensação Tecnológica, Industrial e Comercial (PNAC) - Em 6 de abril de 2018, foi convertida na Política de Compensação Tecnológica, Industrial e Comercial de Defesa (PComTIC Defesa) , deixando de ser proposta por Decreto e passando a ser viabilizada por meio de Portaria Normativa do Ministro de Estado da Defesa, tendo sido cumpridas as etapas 1.1, 1.2 e 1.3 e estando na fase de 'Aprovação e assinatura do MD' (1.4) desde o dia 12 de junho de 2018; 
	- Ação 2 - Política Nacional da Indústria de Defesa (PNID) - Em 30 de maio de 2018, foi alterado o instrumento normativo pretendido, sendo convertida de proposta de Medida Provisória para proposta de Decreto, ou seja, uma norma mais flexível para atualização. Com prazo previsto para 25 de julho de 2018, encontra-se em tramitação para a fase de 'Aprovação do MD' (2.4) desde o dia 18 de junho de 2018, tendo sido cumpridas as fases anteriores;
	- Ação 3 - Política Nacional de Importação e Exportação de Produtos de Defesa (PNEI:PRODE) - Em 6 de junho de 2018, o Ministro de Estado da Defesa assinou a Exposição de Motivos Interministerial n° 00122/2018 MD MIRE (cópia anexa) , tendo sido concluídas as fases no âmbito deste Ministério; 
	- Ação 4 - Diretriz de Obtenção Conjunta de Produtos de Defesa e Sistemas de Defesa - com prazo previsto para 11 de janeiro de 2020, houve atraso na fase inicial em razão da necessidade de se identificar uma efetiva aquisição conjunta, como projeto piloto, que atendesse às especificidades das três Forças Singulares, em um cenário de restrição orçamentária e prementes ações no âmbito nacional. No entanto, há que se ressaltar que o Ministério já elaborou uma minuta de Portaria Normativa da Diretriz de Obtenção Conjunta (Portaria, Anexos e Apêndices) , cujo teste do projeto piloto possibilitará a sua atualização com as modificações propostas pelos atores envolvidos. Não obstante, em 4 de abril de 2018, no compromisso de se alinhar os interesses estratégicos nacionais previstos na Estratégia Nacional de Defesa, na Política Nacional de Defesa e no Livro Branco da Defesa Nacional, o Ministro da Defesa assinou a Portaria Normativa n° 15/MD (cópia anexa) , que, em seu art. 12, define que o Ministério deverá elaborar uma Diretriz de Obtenção Conjunta, visando a implementação de uma sistemática padronizada para obtenção conjunta. Atualmente, as áreas técnicas desta Pasta estão em tratativas com as Forças Singulares para definição de uma aquisição conjunta, atendidas as peculiaridades e condições orçamentárias, que possam representar um projeto piloto da Diretriz de Obtenção Conjunta em pauta. (destaques acrescidos) 
20.	Em 5/8/2018, via Ofício 20676/SG-MD (peça 56) , atualizou o quadro demonstrativo do plano de ação demandado pelo TCU, transcrito a seguir:
Tabela 3. Plano de ação atualizado (fonte: peça 56) 
	Acórdão TCU
Deliberação
	Ação
	Status da ação
	Observação

	2712/2015
Subitem 9.2
	1- Política de Compensação Tecnológica Industrial e Comercial (PComTIC) 
	Cumprida
	Estabelecida por meio da Portaria Normativa 61/MD, de 22 de outubro de 2018, Apêndice A.

		2 - Política Nacional da Indústria de Defesa (PNID) 
	Em andamento
	Prazo previsto para atualização 26 julho de 2018, acordo oficio n° 12.993/SG-MD, de 18 de junho de 2018 (SEI 1077106) . Contudo, em virtude de mudanças na estrutura da governança deste Ministério, houve a necessidade de uma readequação temporal. Denota-se, que não há vacância no aspecto legal, uma vez que permanece em vigor a Portaria Normativa 899/MD, de 19 de julho de 2005, que aprovou a PNID.

		3 - Política Nacional de Importação e Exportação de produtos de Defesa (PNEIPRODE) 
	Cumprida
	Instituída por meio do Decreto 9.607, de 12 de dezembro de 2018, Apêndice B.

		4 - Diretriz de Obtenção Conjunta de PRODE e Sistemas de Defesa (SD) 
	Em andamento
	Processo em análise na Consultoria jurídica deste Ministério para posterior validação dos processos por meio do projeto piloto. Prazo, previsão, 11 de janeiro de 2020.

		5 - Regulamento para a Fiscalização de Produtos Controlados (R-105) 
	Cumprida
	Aprovado por meio do Decreto 9.493, de 5 de setembro de 2018 a vigorar a partir de 01 de setembro de 2019, conforme redação dada pelo Decreto 9.898, de 2 de julho de 2019, Apêndices C e D, respectivamente.

		6 - Política de Obtenção de PROD (POBPRODE) 
	Cumprida
	Aprovada por meio a Portaria Normativa 15/MD, de 4 de abril de 2018. O cumprimento desta ação foi informado, anteriormente, pelo Ofício 7747/SG-MD, de 12 de abril de 2018 (SEI 0976147) .

	1834/2016
Subitem 1.8
	7 - Requisitos Operacionais Conjuntos (ROC) de Coletes Balísticos
	Cumprida
	Aprovadas por meio da Portaria Normativa 14/MD de 23 de março de 2018. O cumprimento destas ações foi informado, anteriormente, pelo Ofício 7747/SG-MD, de 12 de abril de 2018 (SEI 0976147) .

		8 - Requisitos Operacionais Conjuntos (ROC) de Capacetes Balísticos
	Cumprida
	
21.	Em 13/1/2020, a Secretaria-Geral do Ministério da Defesa, via Ofício 416/SG-MD, de 7/1/2020 (peça 59) , informou em resumo que:
	a) sobre a ação 4 do Plano de Ação, foi assinada a Portaria Normativa n° 78/GM-MD, em 2/7/2019, que aprovou a Diretriz de Obtenção Conjunta de Produtos de Defesa (PRODE) e de Sistemas de Defesa (SD) para a administração central do Ministério da Defesa e para as Forças Armadas; e
	b) para o pleno cumprimento das etapas referentes à prova de conceito do Processo da Diretriz de Obtenção Conjunta, seria necessária a readequação de prazo do encerramento da Ação 4 para abril de 2021, em razão do ineditismo processual que envolvia a obtenção conjunta de PRODE no âmbito do Ministério.
22.	Em instrução à peça 61, diante da impossibilidade de se identificar a 	superação das inconsistências apontadas nos subitens 9.2.1 a 9.2.5 do Acórdão 2712/2015-TCU-Plenário, concluiu-se pela necessidade de se diligenciar ao MD, para que encaminhasse documentos comprobatórios sobre a efetiva adoção das providências corretivas. Além disso, verificou-se que a determinação contida no subitem 9.2 do Acórdão 2712/2015-TCU-Plenário foi parcialmente cumprida, devendo o plano de ação originalmente elaborado (peça 35) ser ajustado para que a ação 4 fosse concluída até 15/10/2021. 
23.	Tal proposta, que contou com a concordância do diretor (peça 62) e do titular da SecexDefesa (peça 63) , foi acolhida pelo Plenário nos termos do Acórdão 1681/2020-TCU-Plenário, relator Ministro-substituto Marcos Bemquerer (peça 65) :
'1.7.1. determinar ao Ministério da Defesa que ajuste o plano de ação originalmente elaborado, para que as etapas pendentes da ação 4 - "Diretriz de obtenção conjunta de produtos de defesa - Prode e sistemas de defesa - SD", sejam implementadas até 15/10/2021, devendo o aludido plano ajustado ser encaminhado ao TCU no prazo de 60 (sessenta) dias, a contar da ciência desta deliberação; 
1.7.2. diligenciar ao Ministério da Defesa para que, no prazo de 30 (trinta) dias, contados da notificação deste acórdão, envie documentos comprobatórios sobre a efetiva adoção das providências corretivas necessárias à superação das inconsistências apontadas nos subitens 9.2.1 a 9.2.5 do Acórdão 2712/2015-TCU-Plenário.'
24.	A documentação recebida em resposta à determinação e diligência acima transcritas foi analisada à peça 94 deste processo. No que se refere a esta etapa processual, pertinente registrar que o coordenador, o diretor e o gerente do Departamento de Produtos de Defesa, por meio do Parecer 5/Deprod/Seprod/SG-MD (peça 88) , alegaram que teria havido um 'ato falho' na análise promovida no âmbito do TCU, havendo uma 'carência de compreensão do processo e subprocessos da Diretriz de Obtenção Conjunta de PRODE e Sistemas de Defesa (SD) na sua integralidade'. Segundo os gestores, a execução da mencionada Diretriz não importará uma aquisição propriamente dita, e sim uma prova de conceito, que sequer seria celebrada na etapa 4.5 - Execução da Diretriz.
25.	A SecexDefesa, não acolhendo os esclarecimentos apresentados, submeteu às autoridades superiores a seguinte proposta de encaminhamento (peça 94) :
a) realizar a audiência, com fundamento no art. 268, VII, do Regimento Interno do TCU, c/c art. 58, IV, da Lei 8.443/92, do Tenente-Brigadeiro do Ar Raul Botelho (...) , Chefe do EMCFA, durante o período de 15/1/2019 e 31/5/2021, com fundamento no art. 157, do RI/TCU, e na matriz de responsabilização anexa a esta instrução, para que, no prazo de quinze dias, apresente razões de justificativa quanto à irregularidade detalhada a seguir:
a.1) Irregularidade: descumprimento de etapas relacionadas com a implementação da política de aquisição conjunta de produtos de defesa, previstas no plano de ação apresentado ao TCU, com término estimado para janeiro de 2020, por meio de projeto-piloto de compra conjunta de produtos de defesa, nos termos da etapa 5 da ação 4 - Diretriz de Obtenção Conjunta de PRODE e Sistemas de Defesa (SD) ;
a.2) Conduta: não adotou as medidas necessárias para possibilitar a execução da etapa 5 do plano de ação anexo ao Ofício 20.585/SG-MD, elaborado para dar cumprimento ao item 1.8.1 do Acórdão 1834/2016-TCU-Plenário, o que impossibilitou a continuidade das tratativas que visavam o atendimento da diretriz da Estratégia Nacional de Defesa consistente na implantação de uma estrutura centralizada de aquisição de bens de uso comum às três forças singulares; 
a.3) Dispositivos violados: subitem 1.8.1 do Acórdão 1834/2016-TCU-Plenário; etapa 5 da ação 4 - Diretriz de Obtenção Conjunta de PRODE e Sistemas de Defesa (SD) , apresentada ao TCU; diretriz da Estratégia Nacional de Defesa (Decreto 6.703/2008) de criação de estrutura de compra centralizada de produtos e sistemas de defesa de uso comum às Forças Armadas; art. 38, inciso VII, do Decreto 9570/2018.
 (...) 
c) realizar diligência, com fundamento no 157, do RI/TCU, ao Ministério da Defesa, para que se manifeste, nos termos do art. 14, da Resolução TCU 315/2020, sobre os eventuais impactos e alternativas relacionados a determinação a ser exarada, para que apresente novo plano de ação, implantando definitivamente a sistemática de aquisições centralizadas de produtos e sistemas de defesa no prazo de 180 dias, realizando, pelo menos, a primeira aquisição-piloto nesse período.
26.	A proposta foi acolhida pelos titulares da DT1 (peça 95) , da SecexDefesa (peça 96) e pelo relator deste processo (peça 97) .
27.	Assim, foram realizadas as devidas comunicações processuais sistematizadas na tabela que segue, retirada da peça 118 deste processo.
Tabela 4. Comunicações processuais.
	Natureza
	Comunicação 
	Data 
	Peça
	Destinatário
	Data da ciência ou motivo da devolução
	Peça da ciência
	Peça da Resposta

	Audiência
	Ofício 58503/2021-Secomp-4
	13/10/2021
	101
	Raul Botelho
	18/10/2021
	105
	117

	Notificação
	Ofício 58504/2021-Secomp-4
	11/10/2021
	99
	Secretaria de Controle Interno do Ministério da Defesa
	13/10/2021
	100
	104

	Comentários do gestor
	Ofício 58505/2021-Seproc
	14/10/2021
	102
	Secretaria-Geral do Ministério da Defesa
	14/10/2021
	103
	106, 107, 108, 109, 110, 111

28.	Posteriormente, por meio do Ofício N° 5266/AGE/SG-MD, de 7/3/2022 (peça 119) , a Secretaria-Geral do MD consultou esta Corte a respeito da possibilidade de aceitação da proposta apresentada pela pasta no Ofício N° 29958/SG-MD (peça 106) .
EXAME TÉCNICO
Comentários do gestor
29.	A SecexDefesa realizou, em 26/10/2021, videoconferência da qual participaram representantes do MD para tratar de eventuais impactos da medida proposta à peça 94. Posteriormente, a Secretaria-Geral do Ministério da Defesa apresentou por meio do Ofício N° 29958/SG-MD os seguintes comentários à proposta (peça 106) :
29.1.	o estabelecimento de uma estrutura de compras centralizada no MD iria de encontro ao princípio da administração da eficiência, já que implicaria na criação de uma estrutura organizacional específica que demandaria, entre outras ações, o aporte de novos cargos, cuja disponibilidade no Poder Executivo é inexistente;
29.2.	as versões posteriores à Estratégia Nacional de Defesa aprovada em 2008 não abordariam mais a adoção dessa linha de ação (estabelecer estrutura de compras centralizada no MD) ;
29.3.	como alternativa o MD propõe a adoção de processo de obtenção conjunta, aproveitando tanto o conhecimento quanto as estruturas já estabelecidas pelas Forças, método que já teria sido empregado, com sucesso, no gerenciamento do projeto H-XBR (aquisição de helicópteros) , conduzido por militares das três Forças, sob a liderança do Comando da Aeronáutica;
29.4.	assim, tendo em vista a necessidade de coordenação de projetos comuns e propiciar a interoperabilidade entre as FA e o fomento à Base Industrial de Defesa (BID) , o MD teria aprovado, por intermédio da Portaria Normativa nº 78/MD, de 2 de setembro de 2019, a Diretriz de Obtenção Conjunta de Produtos de Defesa (PRODE) e de Sistemas de Defesa (SD) , que em seu Anexo B descreveria procedimentos e prazos a serem cumpridos nestes processos;
29.5.	o normativo teria sido revogado pela Portaria GM-MD nº 4.070, de 5 de outubro de 2021, que atualizou a referida Diretriz, considerando o MD importante salientar que, conforme o seu art. 3º, o disposto será aplicado na obtenção das categorias específicas de PRODE ou SD, constantes em ato normativo do Ministério da Defesa;
29.6.	o MD estaria em tratativas com as Forças Singulares para realizar obtenções conjuntas, com o objetivo de propiciar maior economicidade e racionalização ao processo de obtenção de produtos de uso comum, e menciona como exemplo o processo de obtenção do Sistema de Artilharia Antiaérea de Média Altura e Médio Alcance, cuja Força Líder designada é o Exército Brasileiro, conforme a Resolução CONSUG/MD nº 09, de 16/06/2021;
29.7.	assim, diante da proposta de encaminhamento para que seja determinado ao MD que apresente novo plano de ação, para implantar definitivamente sistemática de aquisições centralizadas de produtos e sistemas de defesa no prazo de 180 dias, realizando, pelo menos, a primeira aquisição-piloto nesse período, propõe que a redação seja alterada para que apresente, no prazo de 180 dias, novo plano de ação, referente à primeira aquisição no âmbito das Forças Armadas, empregando o processo de obtenção estabelecido na Diretriz de Obtenção Conjunta de PRODE e de SD;
29.8.	o mencionado ofício é acompanhado por documentação comprobatória - Portaria Normativa 78/GM-MD de 2/9/2019 (peça 107, Diretriz de Obtenção Conjunta de PRODE e de SD) , Portaria GM-MD 4070/2021 (peça 108, atualiza a Diretriz de Obtenção Conjunta de PRODE e de SD) , Portaria 4181/GM-MD, de 11/12/2020 (peça 109, Requisitos Operacionais Conjuntos (ROC) para o Sistema de Artilharia Antiaérea de Média Altura /Médio Alcance) .
30.	A manifestação é acompanhada por manifestação do Consultoria Jurídica do Ministério da Defesa, registrada na NOTA 1352/2021/CONJUR-MD/CGU/AGU (peça 110) , aprovada por despacho do Conjur-MD (peça 111) , que apresenta as seguintes ponderações adicionais:
30.1.	no seu entendimento, não constaria nos itens 9.2 e 9.3 do Acórdão 2712/2015-TCU-Plenário e nem no item 1.8 do Acórdão 1.834/2016 determinação ou recomendação expressa para que o MD promovesse a realização de uma aquisição centralizada de PRODE ou de Sistema de Defesa, como estaria exigindo a Unidade Técnica do TCU;
30.2.	assim, entende a Conjur-MD que seria inadequado tratar como descumprimento aquilo que sequer foi determinado ou recomendado pelo TCU;
30.3.	argumenta que mesmo depois de licitado e escolhida a empresa a ser contratada, o Administrador Público pode deixar de celebrar o contrato em razão de interesse público superveniente ou pela não mais necessidade da Administração na aquisição do bem ou da prestação do serviço ou por qualquer outro fator que considerar relevante;
30.4.	segundo a Conjur-MD, afirmar que o gestor deve efetuar uma aquisição centralizada de PRODE ou Sistema de Defesa, reduzindo a sua discricionariedade, é querer obrigar o Administrador a contratar, mesmo quando ausente o interesse público ou a necessidade da Administração, o que não se coaduna com a boa aplicação dos recursos públicos nem com os princípios da Administração Pública;
30.5.	argumenta que a Estratégia Nacional de Defesa aprovada pelo Decreto 6.703/2008 encontra-se superada e tacitamente revogada pelo atual Decreto Legislativo 179, de 2018, que aprova a Política Nacional de Defesa, a Estratégia Nacional de Defesa e o Livro Branco de Defesa, estando à época em que foram prolatados os Acórdãos monitorados neste processo vigente a Estratégia Nacional de Defesa aprovada pelo Decreto Legislativo 373, de 2013.
Razões de justificativa do Sr. Raul Botelho
31.	Em sua resposta à notificação recebida, a Secretaria de Controle Interno do MD limitou-se a informar que o Sr. Raul Botelho não estaria à época exercendo qualquer função/cargo naquele Ministério (peça 104) .
32.	À peça 117, constam as razões de justificativa apresentadas pelo Sr. Raul Botelho, representado extrajudicialmente pela Advocacia-Geral da União, por meio do Departamento de Assuntos Extrajudiciais da Consultoria-Geral da União (DEAEX/CGU/AGU) , com base em previsões contidas no capítulo III da Portaria 42/CGU/AGU, de 25 de outubro de 2018. 
33.	A representação do responsável solicitou dilação de prazo para apresentar a sua manifestação (peça 112) , no que foi atendida (peça 113) . Posteriormente, solicitou cópia do inteiro teor do Acórdão 1834/2016-TCU-Plenário (peça 114) , no que também foi atendido (peças 115 e 116) , apesar de, contrariando os registros processuais, constar informação em contrário na sua manifestação à peça 117, § 27.
34.	As razões de justificativa apresentadas pelo responsável seguem (peça 117) :
34.1.	o procurador do Sr. Botelho alega, inicialmente, que apesar de compreender a expectativa da SecexDefesa de ver resolvido processos tão longevos, não é atribuindo indevidamente responsabilidade exclusiva ao gestor, ora justificante - que assumiu o cargo muito após o início do processo no TCU e não participou da elaboração do cronograma a que se prende a área técnica -, que se vai alcançar esse intento;
34.2.	no seu entendimento, a intenção última das determinações do TCU seria modificar a forma de aquisição de material bélico de uso comum das Forças Armadas, criando um modelo de compras unificado, assim, uma mudança na cultura estabelecida demandaria maturação de conceitos;
34.3.	assim, o curso alongado do processo estaria mais ligado à complexidade e inovação da matéria em debate no TCU, do que à falta de disposição do gestor para implementar a medida;
34.4.	no que se refere à omissão atribuída ao gestor, alega que os acórdãos exarados em nenhum momento fizeram determinação explícita para que as três Forças Singulares fizessem compras em conjunto;
34.5.	recorrendo ao texto do item 1.8.1 do Acórdão 1834/2016-TCU-Plenário, destaca que ao MD caberia o papel de formulador da política de aquisição de produtos de defesa, bem como de supervisor da sua implementação, assim, no seu entendimento a determinação foi, em suma, para que o Ministério da Defesa editasse regras que viabilizassem, no futuro, compras em conjunto pelas Três Forças, eventualmente mediando a conversa entre elas e monitorando a sua implementação, não havendo uma ordem peremptória para que fosse realizada uma compra;
34.6.	o gestor reconhece que a ideia de que a Diretriz editada deveria resultar, quase que como ato contínuo, em aquisição decorre do Plano de Ação apresentado pelo próprio Ministério da Defesa, no ano de 2017;
34.7.	no seu entendimento, porém, seria impróprio dizer que houve pelo responsável violação ao Acórdão do TCU, dado que a idealização de um projeto piloto não derivou de ordem do TCU, mas da forma que inicialmente o Ministério da Defesa concebeu a execução do Plano de Ação;
34.8.	a aquisição bem como o procedimento para a sua realização estavam previstos nos arts. 3º e 6º da Portaria Normativa 78/MD, de 2019:
'Art. 3º O disposto nesta Diretriz será aplicado ao processo de obtenção de 'Pistola de Combate de Emprego Geral, Cal 9 mm', o qual funcionará como projeto piloto para validação de seus dispositivos;'
 (...) 
Art. 6º Com o intuito de buscar a padronização da gestão da obtenção de PRODE e de SD e tendo em vista as ações a serem implementadas, esta Diretriz contempla um Processo de Obtenção, descrito no anexo B.'
34.9.	entende o justificante que a leitura do Anexo B mencionado na norma acima transcrita demonstra que não havia a previsão de compra na execução do Processo de Obtenção da Diretriz Conjunta, que dependeria, para sua materialização, de uma série de fatores que não estavam sob seu domínio exclusivo;
34.10. alega o gestor que política de aquisição de produtos de defesa das Forças Armadas somente pode ser efetuada com a anuência dos Comandos militares, que apesar de integrarem a estrutura organizacional do Ministério da Defesa, possuiriam atribuição específica de direção e gestão da respectiva Força, inclusive com gestão individualizada de seus recursos orçamentários, segundo previsões contidas nos arts. 3º, 4º e 12 da Lei Complementar 97/99;
34.11.	segundo o responsável, não fazer aquisições sem a devida comprovação da necessidade demonstraria o seu zelo com a coisa pública, uma vez que seria impróprio que insistisse na tese de execução do projeto piloto, resultando em compra precipitada, tão somente para supostamente cumprir o disposto na norma ministerial;
34.12. insiste o gestor, assim, que o projeto piloto a que se referiu o art. 3º da Portaria nº 78/MD/2019 deve ser interpretado como um experimento de prova de conceito, um modelo concebido para avaliar a regularização e segurança do procedimento/sistemática/padronização estabelecido, tal interpretação seria a que melhor se coaduna com o arcabouço jurídico que regula as aquisições públicas;
34.13. argumenta que o Estado-Maior Conjunto das Forças Armadas não tem, nos termos do art. 10 do Anexo ao Decreto 9.570/2018, competência para realizar aquisição para as Forças Armadas;
34.14. adiciona que, ao analisar a evolução da Estratégia Nacional de Defesa seria possível concluir que não mais remanesce qualquer comando que atribua ao Ministério da Defesa a competência de centralizar a execução de compra de produtos de defesa para os Comandos Militares;
34.15. apesar de haver previsão nos itens 7 e 22 da END, aprovada pelo Decreto 6703/2008, para a formulação e a execução da política de compras de produtos de defesa centralizadas no Ministério da Defesa e do estabelecimento de uma Secretaria de Produtos de Defesa para cumprir tal finalidade, com a alteração da Lei Complementar 97/99, promovida pela Lei Complementar 136/2010, o MD passou a encaminhar para o Congresso Nacional, a cada quatro anos, contatos a partir de 2012, edições revisadas da END, aprovadas por meio de decretos legislativos, sendo que nas versões subsequentes do documento, aprovadas pelo Decreto Legislativo 373/2013 e pelo Decreto Legislativo 179/2018, não teria sido prevista a centralização de aquisição de produtos de defesa no âmbito do Ministério da Defesa;
34.16. assim, não seria possível imputar ao MD e, por conseguinte, às suas autoridades administrativas, a obrigação de executar a compra direta de produtos de defesa dos Comandos Militares, sobrepondo-se à autonomia daquelas Forças Singulares;
34.17. alega o gestor que no Ofício 416/SG-MD (peça 58) , de 7/1/2020, quando o MD atualizou essa Corte quanto ao cumprimento das etapas da Ação 4 do Plano de Ação, o projeto piloto previsto na Portaria Normativa nº 78/GM-MD já foi apresentado como prova de conceito:
'3. Destarte, para o pleno cumprimento das etapas referentes à prova de conceito do Processo da Diretriz de Obtenção Conjunta é necessária a readequação de prazo do encerramento da Ação 4 para abril de 2021.' (grifo acrescido) 
34.18. no seu entendimento, a etapa 5 da ação 4 do Plano, referente à execução da diretriz, não pode ser vista como compromisso necessário de aquisição de produto de defesa, uma vez que se tivesse sido materialmente possível a concretude real desse projeto, já se teria alcançado o objetivo final idealizado, o que não teria sido possível por fatores alheios à vontade do gestor;
34.19. argumenta o gestor que ultrapassada a execução do projeto piloto como prova de conceito (etapa 4.5) , foi realizada a validação do processo pelo EMCFA (etapa 4.6) , detectando-se a necessidade de ajustes no texto da Portaria GM-MD 78/2019 (etapas 4.7 e 4.8) , posteriormente avaliados pela Consultoria Jurídica (etapa 4.9) no bojo do Parecer 764/2021/CONJUR-MD/CGU/AGU, resultando na edição da Portaria GM-MD 4.070, de 5 de outubro de 2021 (etapa 4.10) ;
34.20. dessa forma, o plano de ação teria sido inteiramente cumprido em todas as suas fases, em 14 de outubro de 2021, dentro do prazo estabelecido;
34.21. assim, requer que seja reconhecida a inexistência de irregularidade passível de julgamento pelo TCU, ou mesmo a inexistência de irregularidade alguma, nem prejuízo ao erário, nem culpa ou dolo no seu comportamento.
Análise
Descumprimento dos Acórdãos prolatados
35.	Inicialmente, considera-se necessário esclarecer que, contrariamente ao que alega a Conjur-MD, havia, sim, determinação para que fosse realizada pelo MD uma aquisição centralizada de produto de Defesa.
36.	Recorre-se neste ponto à Resolução TCU 315/2020, que apesar de não vigente à época em que foram prolatadas as decisões monitoradas neste processo, positivou medidas que já vinham sendo adotadas por esta Corte com o intuito de minorar a sua interferência na gestão das unidades que lhe são jurisdicionadas, entre as quais destaque-se a possibilidade de que o próprio gestor indique como pretende sanar uma irregularidade identificada, documentando as medidas em plano de ação e indicando ações, prazos e responsáveis pela sua implementação (art. 7º, §4º) .
37.	O Acórdão 2712/2015-TCU-Plenário, assim, ao determinar que fosse apresentado plano de ação com descrição de todos os procedimentos para a aquisição, pelas administrações militares, de materiais, produtos ou equipamentos controlados, em respeito ao princípio da separação dos poderes, concedeu ao gestor discricionariedade para definir a forma de atendimento à determinação mais adequada aos meios de que dispunha. 
38.	Uma vez apresentado o mencionado plano, o documento passou a fazer parte da decisão prolatada, devendo ser cumprido, sob o risco de descumprimento do próprio Acórdão 2712/2015 e Acórdão 1834/2016-TCU-Plenário, ambos do Plenário. Entender a temática de forma diferente é presumir inócuas as decisões do TCU que determinam a elaboração de planos de ação. 
39.	Por meio do item 9.8 do Acórdão 2367/2013-TCU-Plenário, relator Ministro Benjamin Zymler, esta Corte já se posicionou no sentido de que o descumprimento dos planos de ação acordados poderá ensejar a aplicação de multa aos responsáveis e o julgamento pela irregularidade das contas prestadas. 
40.	É importante destacar que a realização de projeto piloto de aquisição como forma de validar os procedimentos previstos na diretriz em elaboração foi iniciativa do próprio Ministério da Defesa, exercendo a sua discricionariedade. Assim, argumentar que de alguma forma adentra-se em questões discricionárias é ignorar o fato de que se cobra a implementação de medidas propostas pelo próprio MD e descumpridas sem que fosse apresentada tempestivamente motivação.
41.	Sobre o tema, por fim, mister destacar que ao longo deste monitoramento foram alterados prazos inicialmente previstos no plano de ação apresentado, mediante comunicação do MD a esta Corte, apresentando motivação razoável para a medida, sem que houvesse consequência aos gestores.
42.	No que se refere à realização de aquisição piloto prevista no plano de ação elaborado pelo MD e apresentado ao TCU, todavia, não se propôs oportunamente a alteração do plano, tendo o prazo para a execução da tarefa expirado sem que fossem apresentadas a esta Corte motivações para o seu inadimplemento, mesmo que a posteriori, resultando na proposta de audiência do gestor responsável formulada à peça 94. 
43.	O que se buscou, contrariando inclusive previsão expressa contida na Portaria Normativa GM-MD 78/2019 (abaixo transcrita) e em diversos outros documentos elaborados pelo MD a respeito da realização de aquisição que funcionaria como projeto piloto para testar a diretriz em elaboração, foi atribuir à unidade técnica do TCU a incapacidade de interpretar a documentação apresentada, que se referiria a uma suposta 'prova de conceito', a respeito da qual não foram apresentados documentos ou análises.
'Art. 3º O disposto nesta Diretriz será aplicado ao processo de obtenção de 'Pistola de Combate de Emprego Geral, Cal 9 mm', o qual funcionará como projeto piloto para validação de seus dispositivos. 
Parágrafo único. Após a conclusão do projeto piloto de que trata o caput, ato do Ministro de Estado de Defesa definirá as categorias específicas de PRODE ou SD que se submeterão a esta Diretriz.' (grifos acrescidos) 
44.	Ainda nesta temática, vale registrar que não foram apresentados quaisquer documentos que registrem análises que tenham concluído, após a edição da Portaria Normativa GM-MD 78/2019, pela inviabilidade ou pela desnecessidade da aquisição das pistolas 9mm cuja obtenção havia sido prevista. O que se tem, pelo contrário, são registros de que objetos de similar descrição foram adquiridos por meio de repartição do Comando do Exército sediada no exterior, conforme registrado na tabela que segue.
Tabela 5. Aquisição de pistolas 9mm pela Comissão do Exército em Washington D.C.
	RFQ #
	OBJETO
	MODALIDADE
	VENCEDORES
	Contrato

	RFQ-0199/2019
	PISTOLA CAL 9MM
	DISPENSA DE LICITAÇÃO
	WR_RFQ-0199/2019
	PC-1207/2019

	RFQ-0069/2021 REV 02
	SEMI-AUTOMATIC PISTOL 9MM
	PREGÃO ELETRÔNICO
	WR_RFQ-0069/2021 REV 02
	PC-1167/2021

	RFQ-0188/2021
	GLOCK 9MM PISTOLS
	PREGÃO ELETRÔNICO
	WR_RFQ-0188/2021
	PC-1164/2021

Fonte: http://www.cebw.org/pt-br/processos-anteriores, acesso em 24/3/2022.
45.	Vale registrar que os instrumentos convocatórios do RFQ 199/2019 e do RFQ 69/2021 Rev. 02 (peça 126) foram publicados enquanto vigente a Portaria Normativa GM-MD 78/2019.
46.	Assim, com o intuito de evitar que a irregularidade volte a ocorrer, considera-se oportuno dar ciência ao Ministério da Defesa, com fundamento no art. 9º, inciso I,  da Resolução-TCU 315, de 2020, de que o descumprimento de plano de ação apresentado ao TCU em atendimento a determinação prolatada por essa Corte caracteriza descumprimento à decisão prolatada em si, submetendo os gestores responsáveis pela elaboração do plano e/ou indicados no plano de ação como responsáveis pelo cumprimento das ações propostas à aplicação das sanções previstas no art. 58 da Lei 8443/1992. 
Competências do Ministério da Defesa
47.	Considera-se necessário contrapor-se ao argumento apresentado de que as Forças Armadas teriam autonomia frente a determinações exaradas pelo Ministério da Defesa. A tese não apenas é incompatível com previsões normativas resgatadas neste tópico, mas também tornaria desnecessária a existência do cargo de Ministro de Estado da Defesa, o que contrariaria o princípio constitucional da eficiência e a Lei Complementar (LC) 97/99.
48.	A LC 97/99 é cristalina em seu art. 3º, ao afirmar que as Forças Armadas são subordinadas ao Ministro de Estado da Defesa, dispondo de estruturas próprias. Para exercer as suas competências de direção superior das Forças Armadas (art. 9º) , a autoridade conta com o assessoramento permanente do Estado-Maior Conjunto das Forças Armadas - EMCFA, chefiado por oficial-general do último posto, nomeado pelo Presidente da República, que tem o mesmo grau de precedência hierárquica dos Comandantes e precedência hierárquica sobre os demais oficiais-generais das três Forças Armadas (art. 3º-A) . 
49.	É competência do MD a implantação do Livro Branco de Defesa Nacional (LBDN) , documento de caráter público que deve conter dados estratégicos, orçamentários, institucionais e materiais detalhados sobre as Forças Armadas, incluindo a política e a estratégia nacionais de defesa e a racionalização e adaptação das estruturas de defesa (LC 97/99, art. 9º, §1º e 2º) . LBDN, política e a estratégia nacionais de defesa são enviados ao Congresso Nacional a cada quatro anos para apreciação (LC 97/99, art. 9º, §3º) .
50.	No que se refere às questões orçamentárias, por força de Lei, o orçamento do Ministério da Defesa contemplará as prioridades definidas pela Estratégia Nacional de Defesa, identificando dotações próprias da Marinha, do Exército e da Aeronáutica. O mencionado orçamento, ademais, apesar de ser elaborado em conjunto com as Forças, é consolidado pelo Ministério da Defesa, obedecendo às prioridades estabelecidas na Estratégia Nacional de Defesa (LC 97/99, art. 12) .
51.	No mais, vale registrar que cabe aos Comandantes da Marinha, do Exército e da Aeronáutica obedecer às políticas estabelecidas pelo Ministro da Defesa, no preparo de seus órgãos operativos e de apoio (LC 97/99, art. 13) .
52.	As previsões legais acima mencionadas contrapõem-se a alguns dos argumentos apresentados neste processo, uma vez que: cabe ao MD executar a Estratégia Nacional de Defesa aprovada pelo Poder Legislativo; as Forças são-lhe subordinadas; é do MD a prerrogativa de consolidar o orçamento da pasta, adequando-o para garantir aderência ao que determina a Estratégia Nacional de Defesa; o MD pode estabelecer políticas públicas que vinculam os gestores das Forças singulares, no que interessa a este processo, com o objetivo de racionalizar as estruturas de defesa. 
53.	Assim, apesar de haver gestão pelas Forças, de forma individualizada, dos recursos orçamentários que lhes forem destinados (LC 97/99, art. 12, §3º) , o MD tem papel preponderante na definição do orçamento recebido por cada Força e pela própria pasta, tema que já foi objeto de trabalho realizado por esta Corte, onde foi prolatado o Acórdão 1039/2011-TCU-Plenário, relator Ministro-Substituto André Luís de Carvalho, acompanhado por relatório em que consta a informação de que cabe ao MD, na condição de órgão setorial, definir diretrizes e normas internas, além de referenciais e parâmetros a serem observados por suas unidades orçamentárias.
54.	Logo, poderia o Ministério da Defesa, diante do levantamento de necessidade de bens de defesa comuns às forças, passíveis de serem adquiridos de forma conjunta, reter, durante a fase de elaboração da proposta orçamentária, os créditos que seriam descentralizados para as Forças com o intuito de possibilitar uma obtenção centralizada.
55.	Não bastassem as previsões normativas já mencionadas, recorre-se a previsões infralegais, sendo pertinente registrar que a estrutura regimental do MD era determinada pelo Decreto 9.570/2018 à época em que foram redigidas as manifestações analisadas nesta instrução, tendo a mencionada norma sido revogada pelo Decreto 10.998, de 15/3/2022, que aprovou nova estrutura regimental do MD, durante a realização desta análise. 
56.	São competência do Ministério da Defesa a Política de Defesa Nacional e a Estratégia Nacional de Defesa, bem como a elaboração do Livro Branco de Defesa Nacional (Decreto 10998/2022, art. 1º, inciso I) . Assim, alguns dos documentos utilizados para embasar encaminhamentos propostos e acolhidos neste processo foram elaborados no âmbito da própria pasta. 
57.	Além disso, incluem-se no rol de competências do MD: o planejamento, organização e preparo das Forças, a elaboração do orçamento de defesa, a política nacional de compra, contratação e desenvolvimento de produtos de defesa e de inteligência comercial de produtos de defesa, logística de defesa, constituição, organização e aprestamento das forças (Decreto 10998/2022, art. 1º, incisos III, VIII, XV, 'b' e 'c', XVII, XX) . 
58.	Assim, reitera-se que diversas das competências do MD possuem relação com as aquisições realizadas pelas Forças que lhes são subordinadas, desde a elaboração do orçamento dedicado à área até o seu preparo, incluindo as políticas de compra e contratação.
59.	No que se refere especificamente à distribuição de competências na estrutura administrativa civil do MD, tem-se a Secretaria de Orçamento e Organização Institucional, à qual foi atribuída a competência de coordenar a elaboração conjunta da proposta orçamentária do Ministério da Defesa, inclusive das Forças Armadas, e consolidá-la em conformidade com o Plano Plurianual e a Lei de Diretrizes Orçamentárias (Decreto 10998/2022, art. 37, inciso VI) .
60.	Ao EMCFA, caberia, além das competências listadas na LC 97/99, no que interessa a este processo, assessorar o MD nas atividades de integração e interoperabilidade logística nas Forças Armadas (Decreto 10998/2022, art. 12, inciso VI) . A versão anterior da estrutura regimental do MD, vigente na gestão do Sr. Botelho, mencionava logística e articulação e equipamento das Forças Armadas (Decreto 9570/2018, art. 10, incisos IV e V) .
61.	Já à Secretaria de Produtos de Defesa - Seprod, subordinada ao Secretário-Geral do MD, compete,  em articulação com o EMCFA: acompanhar os programas e os projetos do Plano de Articulação e Equipamento de Defesa - Paed; acompanhar a determinação de necessidades e de requisitos, em termos de aproveitamento comum, dos meios de defesa dimensionados pela análise estratégico-operacional;  acompanhar os assuntos relacionados à padronização dos produtos de defesa de uso ou de interesse comum das Forças Armadas; propor a formulação e a atualização da Política de Obtenção Conjunta de Produtos de Defesa e de Sistemas de Defesa e acompanhar a sua execução (Decreto 10998/2022, Anexo I, art. 43, inciso VII) . 
62.	Para exercer tais competências, a Seprod conta com um Departamento de Produtos de Defesa, ao qual compete lhe assessorar na formulação, no acompanhamento da execução e na atualização da Política de Obtenção Conjunta de Produtos de Defesa e de Sistemas de Defesa (Decreto 10998, art. 44, IX, a) .
63.	Assim, o que se verifica é a existência de uma estrutura de apoio que permite que o Ministro da Defesa defina a política de obtenção conjunta do MD, cabendo às Forças Armadas, que lhe são subordinadas, obedecê-la (LC 97/99, art. 13) .
Competências do EMCFA
64.	Destaca a defesa técnica apresentada pelo Sr. Raul Botelho que não se encontra explicitamente entre as competências do EMCFA a realização de aquisições para atender às necessidades das Forças. 
65.	É inviável, porém, que o argumento apresentado seja aceito como capaz de sanar a questão. Primeiramente porque não se lhe imputou ou ao EMCFA omissão quanto à não realização de aquisições centralizadas no interesse das Forças, mas a adoção de conduta comissiva, consistente na supressão de etapa do plano de ação apresentado ao TCU que visaria testar e validar o modelo do processo de obtenção conjunta concebido, condição para sua entrada em funcionamento, conforme previsão da diretriz de obtenção conjunta de 2019.
66.	No mais, as determinações prolatadas por esta Corte não tinham como destinatário o EMCFA, órgão de assessoramento do MD e a ele subordinado, mas o próprio Ministério, tendo a missão sido determinada ao EMCFA no plano de ação formulado pela Secretaria de Produtos de Defesa (peça 35, p. 3) , aprovado pela Secretaria-Geral do Ministério da Defesa e encaminhado ao TCU em resposta a comunicação direcionada diretamente ao Ministro de Estado da Defesa (peça 31) . 
67.	A forma como foram distribuídas as responsabilidades dentro do MD, dessa forma, não pode ser usada como justificativa para que não tenha sido executado o plano de ação conforme apresentado ao TCU. Cumpre mencionar, porém, que no Decreto 10998/2022, art. 43, inciso VII, são-lhe atribuídas competências a serem exercidas em articulação com a Seprod relacionadas com as obtenções conjuntas, já mencionadas nesta instrução, semelhantes àquelas contidas Decreto 8978/2017, Anexo I, art. 37, inciso VII, vigente à época em que foi editado o plano de ação que consta à peça 35. 
68.	De qualquer forma, as razões de justificativa do Sr. Raul Botelho, nesse sentido, não são acompanhadas por documentos que tenham tramitado no âmbito do MD por meio dos quais a autoridade tenha comunicado aos formuladores do plano de ação que não deteria as competências necessárias para cumprir as tarefas atribuídas ao EMCFA pelo Ministério, tendo o responsável permanecido silente sobre o tema até ser confrontado com uma possível responsabilização. 
69.	Vale lembrar que os Comandantes das Forças singulares se encontram no mesmo grau de precedência hierárquica que o Chefe do EMCFA e são subordinados ao Ministro de Estado da Defesa, que incumbiu o EMCFA da execução das tarefas que constavam no plano de ação apresentado. 
70.	A alegada falha do plano de ação tampouco foi comunicada ao TCU oportunamente. 
71.	Acatar o argumento, assim, resultaria admitir como inócuas as determinações exaradas por esta Corte de Contas, atualmente regidas pela Resolução 315/2020, art. 7º, §4º, para a elaboração de plano de ação, tema já tratado em proposta de ciência formulada nesta instrução. 
Estratégia Nacional de Defesa
72.	Registre-se que a primeira versão da Estratégia Nacional de Defesa foi aprovada pelo Decreto 6703/2008, editado pelo Chefe do Poder Executivo. Posteriormente, todavia, foram aprovadas alterações na LC 97/99, que passou a prever a apreciação do documento pelo Congresso Nacional, que o aprova por meio de Decreto Legislativo. A mudança na forma de aprovação do documento, todavia, não se fez acompanhar pela revogação do mencionado Decreto de 2008. Tampouco se encontrou revogação do Decreto Legislativo 373/2013 (aprova END) no Decreto Legislativo 179/2018 (aprova END posterior) .
73.	A Estratégia Nacional de Defesa mais recente (peça 123) realmente não faz previsões literalmente coincidentes com aquelas registradas na versão do documento aprovada pelo Decreto 6703/2008, conforme argumenta a AGU. A política pública, todavia, não foi alterada. 
74.	Não faria sentido que constasse nos documentos mais recentes previsão de criação de uma Secretaria de Produtos de Defesa no âmbito do Ministério, dado que ela já é prevista na estrutura regimental do MD desde 2010 (Decreto 7.364/2010, Anexo I, art. 25) , logo não seria necessário prever medida já implantada.
75.	No mais, consulta às estratégias nacionais de defesa posteriores a 2008 permitem encontrar os seguintes trechos:
END - 2012
A formulação e a execução da política de obtenção de produtos de defesa serão centralizadas no Ministério da Defesa, sob a responsabilidade da Secretaria de Produtos de Defesa (SEPROD) , admitida delegação na sua execução.
 (...) 
¿ integração e definição centralizada na aquisição de produtos de defesa de uso comum, compatíveis com as prioridades estabelecidas;
 (Fonte: https://www.gov.br/defesa/pt-br/arquivos/2012/mes07/end.pdf, acesso em 21/3/2022) 
END 2016
AED-59 Privilegiar aquisições governamentais conjuntas de interesse da defesa. 
 (Fonte: https://www2.camara.leg.br/legin/fed/decleg/2018/decretolegislativo-179-14-dezembro-2018-787452-anexo-pl.pdf, acesso em 21/3/2022) 
END 2020
AED-42 Privilegiar aquisições governamentais conjuntas de interesse da defesa
 (Fonte: peça 123) 
76.	Assim, no que tange às versões da END de 2016 e 2020, considera-se que o verbo 'privilegiar' deve ser entendido como limitador da discricionariedade do gestor, caso contrário, a previsão feita pelo Poder Executivo, submetida à apreciação do Poder Legislativo e por este aprovada tornar-se-ia letra morta e incompatível com versões anteriores do documento. A previsão sucinta, dessa forma, é compatível com a continuidade da política pública adotada em 2008. Apenas uma alteração na diretriz definida àquela época demandaria maiores explanações ao Poder Legislativo nas END subsequentes.
77.	Conforme já registrado nesta instrução, segundo a LC 97/99, são competências do Ministério da Defesa a implantação do Livro Branco de Defesa Nacional (art. 9º, §1º) do qual faz parte a END (art. 9º, §2º, inciso III) , documento cujas prioridades devem pautar a elaboração do orçamento da pasta (art. 12) . 
78.	Inevitável, portanto, concluir que compete ao MD adotar medidas com o intuito de racionalizar as aquisições de interesse da defesa, seja por meio da centralização no MD, seja por meio da promoção de aquisições conjuntas capitaneadas por órgãos específicos existentes na estrutura regimental do MD.
79.	Cumpre também contrapor-se ao argumento apresentado de que o estabelecimento de uma estrutura de compras centralizada no MD iria de encontro ao princípio da eficiência, por implicar na criação de uma estrutura organizacional específica. A alegação ignora o fato de que uma estrutura criada no âmbito do Ministério passaria a centralizar o processamento de contratações de produtos de defesa de uso comum, atualmente realizadas por três estruturas organizacionais, uma em cada Força. 
80.	A centralização destes procedimentos na realidade representaria ganho de eficiência, uma vez que eliminaria o retrabalho existente e permitiria que as mencionadas unidades existentes nas Forças reduzissem seus quadros ou os especializassem, passando a dedicá-los apenas aos processos de contratação dos bens que satisfaçam demandas exclusivas de cada um dos Comandos. Ademais, a experiência da Central de Compras do Ministério da Economia (peça 122) demonstra empiricamente a debilidade do argumento apresentado. 
81.	A política pública estabelecida na Estratégia Nacional de Defesa de 2008 elenca entre os seus objetivos otimizar o dispêndio de recursos, justamente o contrário do alegado. De qualquer forma, não se descarta a possibilidade de que os fins pretendidos sejam alcançados mediante a realização de obtenções conjuntas organizadas pelo Ministério da Defesa, porém, sob responsabilidade dos órgãos de obtenção das Forças Armadas.
82.	O próprio MD, ao se manifestar, reconhece que obtenções conjuntas propiciariam maior economicidade e racionalização ao processo de obtenção de produtos de uso comum (peça 106) .
83.	No mais, não se trataria de imposição do Ministério da Defesa às Forças, ou limitação a uma suposta autonomia destas, uma vez que os seus próprios Comandos reconhecem a necessidade de realizar aquisições e contratações conjuntas, como demonstra a Resolução 6/CONSUG/MD, de 11/11/2020 (peça 121, p. 5 e 8) , que inclui o tema como processo vinculado ao macroprocesso finalístico Preparo e emprego das Forças Armadas e ao macroprocesso de apoio Logística de defesa, subscrita pelo Ministro de Estado da Defesa, pelos Comandantes da Marinha e da Aeronáutica e pelo Chefe do Estado-Maior do Exército. 
84.	Por fim, considera-se necessário abordar possível necessidade de maturação de conceitos para a implantação de um modelo de compras unificado, alterando suposta cultura estabelecida. 
85.	Sabe-se que a determinação de centralização da aquisição dos produtos de defesa de uso comum das Forças existe há mais de uma década (Decreto 6703/2008) , tempo que se considera suficiente para maturar conceitos relativos a contratações públicas. A título comparativo, vale destacar que a Lei 14133/2021 (nova Lei de Licitações) , ao ser promulgada, previu um período de dois anos para que toda a administração pública brasileira se adapte aos novos conceitos e procedimentos nela contidos.
86.	Além disso, conforme registrado em instrução à peça 94, a Central de Compras do Ministério da Economia, cujo embrião data do ano de 2012, quando o governo federal iniciou o desenvolvimento da estratégia de centralização das compras públicas visando maior eficiência da gestão dos recursos públicos, foi criada em 2014 (Decreto 8189/2014) . Artigo acostado à peça 92 destes autos trata do tema, demonstrando que em 2 anos, o então Ministério do Planejamento, Orçamento e Gestão foi capaz de criar o arcabouço conceitual e normativo pertinentes, gerando em 2021 economia de 839 milhões aos cofres públicos (peça 122) na contratação de vigilância, serviço de coparia, desktops, notebooks e mobiliário corporativo, por exemplo. 
87.	O MD, por outro lado, mais de uma década depois de editada a primeira versão da END, argumenta que não teria havido tempo suficiente para maturar a iniciativa.
88.	Os benefícios da centralização de compras foram recentemente reconhecidos inclusive pelo Poder Legislativo, uma vez que a Lei 14.133/2021, em seu art. 181, determina que os entes federativos instituam centrais de compras, com o objetivo de realizar compras em grande escala, para atender a diversos órgãos e entidades sob sua competência. A previsão legal, assim, fortalece as determinações registradas em diferentes versões da END e o entendimento contido em decisões do TCU monitoradas neste processo.
89.	No que se refere a suposta 'cultura organizacional', não se vislumbra a possibilidade de que gestores do MD ajam em desacordo com o que determina a Estratégia Nacional de Defesa, à qual estão vinculados por força da LC 97/99, com base em práticas recorrentes, ou em alegados costumes, dos quais sequer existe registro formal, motivo pelo qual considera-se insustentável o argumento apresentado.
Obtenção conjunta
Política de Obtenção de Produtos de Defesa
90.	A Diretriz, aprovada pela Portaria GM-MD 4.070/2021 (peça 108) , em seu art. 1º, menciona a Portaria Normativa 15/MD, de 2018 (peça 46, p. 43-46) , art. 12, o qual determinou a elaboração de uma diretriz de obtenção conjunta no MD. 
91.	A mencionada Portaria Normativa de 2018 aprova a Política de Obtenção de Produtos de Defesa - POBPRODE para a administração central do Ministério da Defesa e para as Forças Armadas, cujo acompanhamento é responsabilidade da Secretaria de Produtos de Defesa em articulação com o Estado-Maior Conjunto das Forças Armadas (PN 15/2018, art. 4º) , de forma compatível com competências definidas em decretos já mencionados nesta instrução.
92.	É pertinente mencionar as seguintes previsões contidas na PN, vigente desde abril de 2018 (o que inclui o período em que o EMCFA estava sob a gestão do Sr. Raul Botelho) , no que se refere à distribuição de competências na POBPRODE:
92.1.	cabe às Forças Singulares: a descrição da concepção de emprego do PRODE enfatizando a interoperabilidade; a definição de requisitos operacionais; e elaborar um estudo de viabilidade que evidencie as possíveis soluções para a necessidade operacional (art. 13) ;
92.2.	cabe ao MD: analisar a possibilidade de participação da BID no processo de obtenção de PRODE; a consolidação das especificações operacionais estabelecidas conjuntamente pelas Forças Singulares e pelo Estado-Maior Conjunto das Forças Armadas; a otimização das ações orçamentárias pertinentes, a fim de viabilizar as obtenções conjuntas de PRODE; e a designação da Força Singular executora do processo de seleção.
93.	Assim, verifica-se que, em consonância com a análise realizada nesta instrução a respeito das competências do MD, a Portaria Normativa 15/MD, de 2018, coloca sob sua responsabilidade a consolidação das especificações definidas pelas Forças bem como a gestão do orçamento da pasta para viabilizar as obtenções conjuntas.
94.	No que se refere à designação da Força executora do processo de seleção pelo Ministério da Defesa, cumpre registrar que tal prerrogativa é compartilhada pelo MD com os Comandos, com base no art. 2º, inciso III, do Decreto 9628/2018, que atribui ao Conselho Superior de Governança - Consug do MD a competência para definir diretrizes e critérios para a estruturação do potencial estratégico de defesa em torno de capacidades conjuntas. 
95.	O Consug já exerceu tal competência por meio da Resolução 9/CONSUG/MD, de 16/7/2021 (designação do Exército Brasileiro como responsável pela condução do processo de obtenção do Sistema de Artilharia) e da Resolução 11/CONSUG/MD, de 22/11/2021 (designação da Força Aérea Brasileira responsável pela condução do processo de aquisição conjunta de helicópteros de instrução - TH-X) .
96.	A princípio, considera-se que a competência para fixação de diretrizes e critérios não deveria se confundir com a análise caso a caso de obtenções conjuntas, esta, porém, é a tônica da forma de processamento das aquisições conjuntas adotada pelo MD, como ainda se demonstra nesta instrução. 
97.	O mencionado colegiado faz parte da estrutura regimental do MD e é composto pelo Ministro de Estado da Defesa, pelo Secretário Geral do MD, pelo Chefe do EMCFA e pelos Comandantes das três Forças singulares. O Consug toma decisões por consenso - consentimento de todos, segundo o seu regimento interno, aprovado pela Resolução 1/Consug/MD de 2019, art. 10, parágrafo único (https://www.gov.br/defesa/pt-br/composicao/conselho-superior-de-governanca-do-ministerio-da-defesa, acesso em 22/3/2022) .
Teor da Diretriz editada
98.	Segundo informação repassada pelo MD, por intermédio da Portaria Normativa nº 78/MD, de 2 de setembro de 2019, foi aprovada a Diretriz de Obtenção Conjunta de Produtos de Defesa (PRODE) e de Sistemas de Defesa (SD) , que em seu Anexo B descrevia procedimentos e prazos a serem cumpridos nestes processos (peça 107) . O normativo foi revogado pela Portaria GM-MD 4.070/2021 (peça 108) , que o atualizou e, por estar vigente, será examinada nesta análise.
99.	Pertinente registrar que a norma de 2021 não aprova expressamente os seus anexos, que não são mencionados nos artigos que compõem a norma, apenas indica a sua disponibilidade no sítio de internet do MD e prevê que a Seprod/MD poderá atualizá-los, prática que se considera precária, uma vez que gera potencial insegurança jurídica quanto ao procedimento de obtenção conjunta a seguir descrito. 
100.	O processo de obtenção conjunta mencionado pela Portaria GM-MD 4070/2021, art. 5º, inciso II, é detalhado no seu Anexo B (peça 108, p. 13-21) . Trata-se de processo subdividido em cinco subprocessos (figura 1) : Concepção e Categorização; Viabilidade da Obtenção Conjunta; Ratificação dos Requisitos Operacionais Conjuntos (ROC) ; Ratificação da Obtenção Conjunta; Instrução de Obtenção. Alternativamente, há um subprocesso especial chamado 'Ratificação da Obtenção Especial'.
Figura 1. Subprocessos do processo de obtenção conjunta
  
Fonte: peça 108.
101.	O primeiro subprocesso (figura 2) se inicia com a identificação de uma necessidade operacional (NOP) pelo Estado-Maior de uma das Forças (EM) ou pelo EMCFA. Em seguida, serão elaborados por EM ou pelo EMCFA documentos como o Conceito de Operações (CONOPS) da Força Singular, os Requisitos Operacionais (ROP) e o Estudo de Viabilidade (EV) , que trará informações sobre os riscos avaliados, prazos, alternativas e custos relacionados ao ciclo de vida do produto ou sistema.
102.	A autoridade decisora do subprocesso (ADS) no âmbito da Força Singular, neste ponto, deverá verificar se a solução escolhida se enquadra nas categorias de PRODE ou SD às quais se aplica a Diretriz conforme previsão contida no seu art. 3º (tema analisado adiante) . 
103.	Caso a autoridade entenda que o processo iniciado não se enquadra nos casos de obtenção conjunta, este retorna para sua origem, não precisando seguir este fluxo. Caso se enquadre, encaminhará a documentação ao Comandante da Força, que avaliará se se trata de caso de urgência (situação que pode comprometer a capacidade organizacional) ou emergência (situação crítica, perigosa ou fortuita, cuja ação corretiva deva ser imediata) . 
104.	Caso se trate de urgência ou emergência, a aquisição será realizada pelo EM da própria Força, caso contrário inicia-se o segundo subprocesso.
Figura 2. 1º Subprocesso 
 
Fonte: peça 108.
105.	O segundo subprocesso (figura 3) é coordenado pela Chefia de Logística e Mobilização (Chelog) , subordinada ao EMCFA, que deverá inicialmente elaborar um Conceito de Operações (Conops) do MD, baseado naquele elaborado pela Força Singular, agregando aspectos que permitam a interoperabilidade e o emprego conjunto.
106.	A documentação, então, é encaminhada à Secretaria de Produtos de Defesa do MD, que deve analisar a demanda frente às capacidades da Base Industrial de Defesa (BID) e às demais Forças Singulares para que se manifestem sobre a demanda. Recebidas as análises e manifestações, será iniciado na Comissão de Logística Militar (Comlog) processo de obtenção conjunta, caso se trate de demanda de mais de uma das Forças Singulares. Caso contrário, o processo é devolvido à Força Singular que o iniciou - podendo ser adotado o subprocesso especial, tratado adiante.
Figura 3. 2º Subprocesso  
Fonte: peça 108.
107.	O terceiro subprocesso (figura 4) se inicia com a elaboração de Requisitos Operacionais Comuns (ROC) pela Comlog, que são encaminhados para a Chelog, a qual deve submetê-los ao Comitê de Ratificação dos ROC, instituído pela Portaria GM-MD 4.403, de 27 de outubro de 2021 (peça 125) , composto pelo Chefe da Chelog/EMCFA e pelos Vice-Chefes dos EM dos três Comandos (art. 4º) .
Figura 4. 3º Subprocesso 
 
Fonte: peça 108.
108.	O quarto subprocesso (figura 5) trata da ratificação do processo de obtenção conjunta, realizada pelo Comitê de Ratificação do Processo de Obtenção Conjunta (POC) , instituído pelo Portaria GM-MD 4.404, de 27 de outubro de 2021 (peça 125) , composto pelo Chefe do EMCFA, pelos Chefes dos EM dos Comandos e pelo Secretário-Geral do MD. Em caso de parecer favorável, o Comitê deliberará sobre a programação orçamentária que custeará o referido processo. O EMCFA e a Secretaria-Geral do MD, então, elaboram uma proposta de Instrução de Obtenção Conjunta (IOC) , na qual constará a designação da Força responsável pela gestão da obtenção (Força) e que será encaminhada ao Ministro de Estado da Defesa.
Figura 5. 4º Subprocesso 
 
Fonte: peça 108.
109.	O quinto subprocesso (figura 6) tem início com o recebimento da proposta de IOC pelo Ministro de Estado da Defesa. Caso aprovada e publicada a IOC, o EMCFA, em articulação com as Forças Singulares interessadas no projeto de obtenção conjunta, efetuará o planejamento orçamentário plurianual inerente ao projeto, de acordo com as prioridades do MD (peça 108) . A Força Líder deve dar sequência ao processo de obtenção.
Figura 6. 5º Subprocesso 
 
Fonte: peça 108.
110.	Ao final do processo licitatório, a Força Líder deve remeter ao MD um relatório contendo os dados e as conclusões do referido processo para que o Ministro de Estado da Defesa, assessorado pelo EMCFA e pela Secretaria-Geral, autorize a continuidade da contratação (não fica claro se se trata da homologação ou da adjudicação do processo licitatório) .
111.	O subprocesso especial (figura 7) é aplicado quando uma aquisição de produto de defesa não for considerada como de obtenção conjunta no 2º subprocesso, devendo a Força proponente desenvolver ações para sua priorização estratégica, por meio do seu EM, com vistas a posterior obtenção do PRODE/SD, utilizando recursos próprios ou por meio de uma priorização especial, a ser viabilizada junto ao MD (peça 108) . Conforme denota a figura 7, o procedimento, aparentemente, pode viabilizar à Força acesso ao orçamento do MD, por intermédio do EMCFA.
Figura 7. 5º Subprocesso 
Fonte: peça 108.
112.	Cumpre notar que não foram detectadas nas previsões contidas no Anexo B que acompanha a Portaria GM-MD 4.070/2021 (peça 108, p 13) grandes alterações na forma como são processadas as obtenções conjuntas em relação ao previsto no Anexo B da Portaria Normativa nº 78/MD, de 2 de setembro de 2019 (peça 107, p. 13) , sendo as figuras que sistematizam o processo, inclusive, bastante semelhantes.
Categorias de produtos e sistemas para obtenções conjuntas
113.	A Diretriz, em seu art. 3º, informa que o procedimento nela previsto será aplicado na obtenção das categorias específicas de PRODE ou SD, constantes em ato normativo específico do Ministério da Defesa. 
114.	Por meio de pesquisa na internet, chegou-se a sítio do MD https://www.gov.br/defesa/pt-br/assuntos/legislacao) , consultado em 22/3/2022, onde consta link para a Portaria GM-MD 4.405, de 27 de outubro de 2021 (peça 125) , que estabelece as categorias de Produtos de Defesa (PRODE) e de Sistemas de Defesa (SD) relacionadas com a Diretriz de Obtenção Conjunta do Ministério da Defesa.
115.	A Diretriz, assim, deve ser aplicada na obtenção de três categorias de Produtos ou Sistemas de Defesa (Portaria GM-MD 4.405/2021, art. 2º) :
115.1. categoria A - valor total estimado superior a US$ 50.000.000,00 (excetuados os produtos ou sistemas de emprego exclusivo de uma Força) ;
115.2. categoria B - obtenção designada como de interesse especial por ato do Ministro de Estado da Defesa, submetida à apreciação do Conselho Superior de Governança do MD (Consug) , com base:
a) na sua complexidade tecnológica e na alocação de elevados recursos orçamentários;
b) no envolvimento de sistemas de criptografia;
c) no envolvimento de um de três setores considerados estratégicos (espacial, nuclear ou cibernético) ;
115.3. categoria C - obtenção por uma das Forças Singulares que tenha interesse em submeter o processo à Diretriz de obtenção conjunta, independentemente do seu valor total estimado.
Análise do procedimento previsto
116.	O processamento conjunto de demandas oriundas das três Forças Singulares, conforme procedimento registrado nesta instrução, possui etapas adicionais àquelas previstas nas aquisições realizadas por uma única Força, resultando em possível alongamento nos prazos necessários para a realização destas aquisições, fator que pode desestimular o gestor a adotar esse modelo.
117.	Diversas autoridades do MD e dos Comandos militares participam tanto monocraticamente quanto por meio de colegiados antes que seja adotada uma decisão pela obtenção conjunta. Decisões colegiadas são tomadas na Comissão de Logística Militar (composta por Subchefes de EM ligados à logística) , no Comitê de Ratificação dos Requisitos Operacionais Conjuntos (composta por Vice-Chefes de EM e Chelog) , no Comitê de Ratificação do Processo de Obtenção Conjunta (composta por Chefes de EM, EMCFA e SG-MD) e no Conselho Superior de Governança do MD (composta por Ministro da Defesa, EMCFA, SG-MD e Comandantes das Forças) . 
118.	No que se refere ao Consug, não se verificou na forma de processamento aprovada a previsão de sua participação na definição da Força Líder dos processos de obtenção conjunta. O tema será objeto de diligência.
119.	A principal fragilidade que se identifica nas normas analisadas é a ausência de critérios objetivos que vinculem os gestores a este modelo, não tendo ficado claro, na ausência destes, o que motivaria um Comando submeter sua demanda à Diretriz elaborada em decorrência de determinação contida na Estratégia Nacional de Defesa, elaborada pelo Poder Executivo e chancelada pelo Poder Legislativo.
120.	A categoria C de produtos e sistemas prevista na Portaria GM-MD 4.405/2021 é voluntária, verificando-se o risco de que se torne inócua, ou, pela falta de objetividade, que possivelmente passe a embasar decisões adotadas com ofensa ao princípio da impessoalidade. Diligência sobre o tema é proposta nesta instrução.
121.	A categoria B depende de ato de Ministro de Estado e de apreciação pelo Consug, que toma decisões por consenso conforme já registrado nesta instrução - o que possibilita que qualquer um dos componentes do colegiado impeça a realização de uma obtenção conjunta.
122.	Sobre o tema, necessário registrar, ademais que no setor de defesa brasileiro, os setores estratégicos elencados na categoria B, alínea c, são vinculados cada um a uma Força específica (setor aeroespacial - Aeronáutica; setor nuclear - Marinha; e setor cibernético - Exército) , motivo pelo qual considera-se pouco provável que passem a ser objeto de obtenção conjunta na sistemática adotada (que depende de manifestação de interesse das demais Forças no produto) tratando-se de previsão que, salvo engano, dificilmente resultará em aquisições conjuntas. 
123.	Apesar de as aquisições de produtos e sistemas da categoria A possuírem aparência de vinculadas por critério objetivo, também possuem subjetividade, dado que não são baseadas na natureza do objeto a ser adquirido, mas no valor estimado da compra proposta. Não há mecanismo de controle semelhante àquele contido na Lei 8666/1993, art. 23, § 5º, que veda o parcelamento de compras com o intuito de influenciar a forma de processamento da contratação. A mais recente Lei 14133/2021 mitiga tal risco ao basear a forma de processamento da contratação (modalidade licitatória) na natureza do objeto almejado.
124.	O crivo da categoria A, ademais, não é aplicado após consolidação das aquisições planejadas pelas três Forças, mas dentro dos próprios Comandos, durante o primeiro subprocesso previsto, o que possibilita que sejam realizadas aquisições pelas três Forças que individualmente sejam orçadas em menos de US$ 50 milhões, mas que, no agregado, ultrapassariam esse valor. A previsão, assim, contraria o princípio do planejamento, consagrado na Lei 14133/2021, já vigente quando editadas a norma analisada. 
125.	Neste sentido, importante observar que não se verificou previsão para que os planos anuais de contratações elaborados no âmbito dos Comandos sejam levados em consideração ou consolidados pelo MD na identificação de demandas comuns que devam ser objeto de obtenções conjuntas. A adoção de medidas que dão impulso ao processo de obtenção conjunta, assim, depende de iniciativa individual do gestor.
126.	Destarte, foi criada sistemática aplicável caso a caso, que não possibilita, em consonância com previsões contidas em políticas públicas de incentivo à BID, organizar a demanda e, assim, fortalecer a cadeia produtiva no setor de Defesa. Nota-se que todo o procedimento criado não insere o produto em uma listagem de itens cujas aquisições devem sempre ocorrer em atendimento às demandas das três Forças, em conjunto, adotando os Requisitos Operacionais Conjuntos (ROC) .
127.	Criou-se procedimento voltado tão somente aos grandes projetos estratégicos das Forças, o que fica demonstrado não apenas pela complexidade do processo de obtenção aprovado, mas também pelo elevado valor mínimo estabelecido para a aquisição conjunta e pela menção que se faz à inserção dessas obtenções no planejamento orçamentário plurianual (Portaria GM-MD 4070/2021, Anexo B, §§ 2.6.2 e 2.7.9 - peça 108) - apenas os grandes projetos estratégicos preveem mais de um exercício orçamentário para a sua conclusão.
128.	Verifique-se, por exemplo, que, a princípio, não são rotineiras e recorrentes as aquisições de helicópteros e de sistemas de artilharia, conforme decisões do Consug mencionadas nesta instrução. A cada aquisição destes produtos, podem ser estabelecidos novos requisitos operacionais, o que inviabilizaria a perenidade das decisões tomadas para que seja realizada a obtenção conjunta. 
129.	Aquisições de armamentos, munições, meios de transporte e de comunicações, fardamentos e materiais de uso individual e coletivo, empregados nas atividades operacionais (coletes e capacetes balísticos, por exemplo) , por sua vez, a princípio, não dariam início ao processo definido, apesar de serem abarcados pelas previsões contidas na POBPRODE e terem sido expressamente mencionados na END de 2008:
'7. Estabelecer-se-á, no Ministério da Defesa, uma Secretaria de Produtos de Defesa. O Secretário será nomeado pelo Presidente da República, por indicação do Ministro da Defesa. 
Caberá ao Secretário executar as diretrizes fixadas pelo Ministro da Defesa e, com base nelas, formular e dirigir a política de compras de produtos de defesa, inclusive armamentos, munições, meios de transporte e de comunicações, fardamentos e materiais de uso individual e coletivo, empregados nas atividades operacionais. O Ministro da Defesa delegará aos órgãos das três Forças poderes para executarem a política formulada pela Secretaria quanto a encomendas e compras de produtos específicos de sua área, sujeita tal execução à avaliação permanente pelo Ministério.' (grifo acrescido) 
130.	A Central de Compras do Ministério da Economia, possível fonte de boas práticas a serem adotadas pelo MD na execução desta política pública, já mencionada nesta instrução, se dedica a aquisições de rotina, conforme exemplos já mencionados nesta instrução. Vale mencionar ainda que a iniciativa atende a demandas de variados ministérios, cada um com créditos orçamentários próprios, sem que haja afronta à sua autonomia.
131.	No âmbito do MD, o Plano de Articulação de Equipamento de Defesa (PAED) buscaria tais objetivos, consolidando os planos de recomposição da capacidade operativa da Marinha, do Exército e da Aeronáutica, associado à busca de autonomia tecnológica e ao fortalecimento da indústria de defesa nacional. A princípio, não parece haver relação entre a diretriz examinada e tal iniciativa.
132.	Ademais, é preciso registrar que a Secretaria de Produtos de Defesa do MD possui catalogação dos produtos de defesa fornecidos no Brasil por empresas nacionais (https://www.gov.br/defesa/pt-br/assuntos/seprod/servicos-e-informacoes/catalogos, peça 124) . A capacidade que o MD tem para elaborar tal listagem decorre do interesse que os próprios fornecedores têm em se beneficiar dos incentivos previstos na Lei 12598/2012.
133.	Essa catalogação, em conjunto com o conhecimento que as Forças detêm a respeito das suas demandas (princípio do planejamento) , permitiria a elaboração de listagem taxativa, porém não exaustiva, dos produtos de defesa que devem ser objeto de obtenção conjunta.
Proposta de determinação formulada à peça 94
134.	Diante de todo o exposto, retoma-se a proposta de encaminhamento formulada à peça 94 deste processo: determinar ao Ministério da Defesa que apresente novo plano de ação, para implantar definitivamente sistemática de aquisições centralizadas de produtos e sistemas de defesa no prazo de 180 dias, realizando, pelo menos, a primeira aquisição-piloto nesse período.
135.	Quanto à parcela da determinação proposta que determinaria a concretização da primeira aquisição piloto no período de 180 dias, considera-se a medida inoportuna neste ponto, diante do teor das Resoluções 9/CONSUG/MD, de 16/7/2021 (designação do Exército Brasileiro como responsável pela condução do processo de obtenção do Sistema de Artilharia) e 11/CONSUG/MD, de 22/11/2021 (designação da Força Aérea Brasileira responsável pela condução do processo de aquisição conjunta de helicópteros de instrução - TH-X) , que indicam possível avanço na temática, cuja progressão deve continuar sendo monitorada, mediante a realização de diligências ao MD, para avaliar a sua progressão.
136.	Identificou-se, porém, diante das categorias de produtos e sistemas de defesa às quais o processo de obtenção conjunta é aplicável e do processo de obtenção descrito, o risco de que tenha sido criada uma sistemática de obtenção conjunta baseada em análises caso a caso, sem critérios objetivos.
137.	Diante de todo o exposto, vislumbra-se a possibilidade de que seja formulada proposta de encaminhamento recomendando ao Ministério da Defesa, com fundamento no art. 11, da Resolução-TCU 315, de 2020, que:
137.1. edite a Portaria GM-MD 4.070, de 5 de outubro de 2021, que aprova a Diretriz de Obtenção Conjunta de Produtos de Defesa (PRODE) e de Sistemas de Defesa (SD) para a administração central do Ministério da Defesa e para as Forças Singulares, e demais normas pertinentes, criando mecanismos de planejamento e consolidação das demandas de cada uma das Forças e listagem perene dos produtos e sistemas submetidos a esta sistemática, em consonância com o princípio do planejamento (art. 5º da Lei 14.133/2021) , com a necessidade de centralizar compras com o intuito de obter economias de escala (art. 181 da Lei 14.133/2021) e com o que determina a Estratégia Nacional de Defesa ao prever que as obtenções conjuntas tratariam, entre outros, de armamentos, munições, meios de transporte e de comunicações, fardamentos e materiais de uso individual e coletivo, empregados nas atividades operacionais;
137.2. edite a Portaria GM-MD 4.405, de 27 de outubro de 2021, que estabelece as categorias de Produtos de Defesa (PRODE) e de Sistemas de Defesa (SD) relacionadas com a Diretriz de Obtenção Conjunta do Ministério da Defesa, e demais normas pertinentes, de modo a tornar mais objetiva a definição dos produtos e sistemas de defesa aos quais se aplica a mencionada Diretriz e vedando, analogamente ao art. 23, §5º, da Lei 8666/1993, o parcelamento de demandas com o intuito de evitar a realização de obtenção conjunta quando baseada em critério de valor, em consonância com os princípios que regem as aquisições públicas. 
138.	O teor, ou a pertinência, de eventuais recomendações ao MD, porém, demanda a obtenção de esclarecimentos adicionais, como denotam as propostas de diligência formuladas nesta instrução, às quais se adicionará, nos termos do art. 14 da Resolução TCU 315/2020, pedido de manifestação a respeito das consequências práticas da implementação das medidas aventadas e eventuais alternativas.
Análise das razões de justificativa do Sr. Raul Botelho
139.	Muitas das questões já abordadas nesta instrução tratam das razões de justificativa apresentadas pelo Sr. Raul Botelho, considerando-se pertinente ressaltar as competências do Ministério da Defesa, a subordinação das Forças Armadas ao Ministro de Estado da Defesa (LC 97/99, art. 3º) e o fato de que o Chefe do EMCFA tem o mesmo grau de precedência hierárquica dos Comandantes das Forças. 
140.	Conforme explorado nesta instrução, contrariamente ao que argumentou o responsável, havia no plano de ação apresentado e aprovado pelo Secretário-Geral da pasta a previsão de que seria realizada uma aquisição piloto sob responsabilidade do EMCFA (peça 35, p. 3, ação 4.4) . 
141.	Caso houvesse dúvida a respeito da competência do SG-MD para determinar a adoção da medida, registre-se que esta foi chancelada pelo Ministro de Estado da Defesa, inclusive ao aprovar a Portaria Normativa nº 78/MD, de 2019, que em seu art. 3º também prevê a medida e em seu Anexo B, §2.2.1 atribui ao EMCFA a responsabilidade por iniciar o processo de obtenção conjunta (peça 107) . 
142.	Debater a existência ou não de tal previsão, assim, contraria a razoabilidade e desvia desnecessariamente o foco deste processo. Na própria manifestação do gestor ele reconhece que a ideia de que a Diretriz editada deveria resultar, quase que como ato contínuo, em aquisição decorre do Plano de Ação apresentado pelo próprio Ministério da Defesa, no ano de 2017 (peça 117, §29) . O descumprimento do plano de ação apresentado, assim, contrariamente ao que argumenta o responsável, representa descumprimento da decisão prolatada, tema já abarcado pela proposta de ciência ao MD formulada nesta instrução.
143.	No que se refere ao argumento de que o Sr. Botelho teria assumido o cargo de Chefe do EMCFA após iniciado o processo em que foram prolatados os Acórdãos monitorados neste processo e que tampouco teria participado da elaboração do plano de ação onde consta o cronograma ao qual 'se prende a área técnica' do TCU, vale lembrar que o responsável assumiu o cargo em 15/1/2019, tendo o seu superior, o Ministro de Estado da Defesa, publicado em 2/9/2019, durante a gestão do responsável (janeiro/2019 a maio/2021) , a Portaria Normativa nº 78/MD, determinando a realização da obtenção conjunta considerada projeto piloto da Diretriz emanada, que lhe atribuía uma série de responsabilidades. 
144.	Adicionalmente, vale lembrar que a troca de gestores no Poder Executivo não tem o condão de anular decisões prolatadas pelo TCU, especialmente quando as decisões ou plano de ação formulado se referem ao cargo e não à pessoa que temporariamente o ocupa. O argumento apresentado, nesse sentido, caso acatado, infringiria o princípio da impessoalidade.
145.	Quanto aos argumentos de que a materialização da compra dependeria de uma série de fatores que não estavam sob seu domínio exclusivo, e de que a execução da política de aquisição de produtos de defesa das Forças Armadas somente pode ser efetuada com a anuência dos Comandos militares, cumpre lembrar que, conforme já exposto nesta instrução, os Comandos são subordinados ao Ministro da Defesa, autoridade à qual o TCU determinou a elaboração do plano de ação que consta à peça 35 deste processo e que aprovou a Portaria Normativa nº 78/MD, de 2019, que, em seu art. 3º, prevê a realização de projeto piloto de uma obtenção conjunta. O Ministério da Defesa, ademais, é quem consolida a proposta de orçamento da pasta, direcionando os recursos a serem recebidos conforme priorização contida na END, o que desconstitui o argumento do responsável de que o MD não teria como obrigar as Forças Singulares a participarem da obtenção conjunta por conta da autonomia de gestão orçamentária conferida pelo art. 12, § 3º, da Lei Complementar 97/99.
146.	Assim, eventual recusa dos Comandos militares em dar prosseguimento à política pública determinada pela autoridade por meio da Portaria Normativa nº 78/MD potencialmente representaria violação à disciplina, base institucional das Forças Armadas (Lei 6880/1980, art. 14, § 2º e 3º - rigorosa observância e o acatamento integral das leis, normas e regulamentos; LC 97/99, art. 3º - subordinação ao MD, art. 9º - direção superior das Forças Armadas pelo MD; art. 13 - estabelecimento pelo MD de políticas a serem obedecidas pelos Comandos) . 
147.	O responsável, porém, não apresentou ao TCU documentos que demonstrem que tenha sido levada ao conhecimento do Ministro de Estado da Defesa eventual recusa de atores não pertencentes à estrutura do EMCFA em cumprir a determinação ministerial. 
148.	Tampouco foi apresentada ao TCU documentação que demonstre o motivo pelo qual a obtenção conjunta de pistolas de combate calibre 9mm deixou de ser considerada prioritária, tendo sido realizadas contemporaneamente aquisições pelo Comando do Exército, por meio de repartição sediada no exterior. Importante destacar que não foi o TCU quem determinou o objeto da aquisição, mas o próprio Ministério da Defesa, exercendo a sua discricionariedade.
149.	Ainda no que se refere ao teor da Portaria Normativa nº 78/MD, considera-se improcedente a alegação apresentada de que leitura do seu Anexo B demonstraria que não havia a previsão de compra na execução do Processo de Obtenção da Diretriz Conjunta. O procedimento proposto foi registrado nesta instrução, culminando em aquisição pela Força Líder do produto almejado.
150.	Apesar do que se entende como falhas nas razões de justificativa apresentadas pelo responsável, é mister reconhecer que o objetivo do plano de ação foi alcançado, ao menos no campo teórico, dado que se encontram vigentes as Portarias GM-MD 4.070 (aprova a Diretriz de obtenção conjunta) , 4.003 e 4.004 (instituem colegiados que participam do processo de obtenção conjunta) e 4.405 (estabelece as categorias de produtos aos quais se aplica a Diretriz) , todas aprovadas em outubro de 2021.
151.	Apesar de as normas terem sido aprovadas depois de encerrada a gestão do responsável, é preciso reconhecer que podem ser resultado do trabalho realizado sob a sua administração, motivo pelo qual propõe-se que sejam parcialmente acolhidas as razões de justificativa apresentadas. 
152.	O fato de o Consug do MD já ter aprovado a realização de obtenções conjuntas, por meio da Resolução 9/CONSUG/MD, de 16/7/2021 (designação do Exército Brasileiro como responsável pela condução do processo de obtenção do Sistema de Artilharia) e da Resolução 11/CONSUG/MD, de 22/11/2021 (designação da Força Aérea Brasileira responsável pela condução do processo de aquisição conjunta de helicópteros de instrução - TH-X) , é considerada indicativo de que passar-se-á da teoria à prática. 
153.	Assim, quanto ao descumprimento do plano de ação apresentado ao TCU, que efetivamente ocorreu, sem que fosse apresentada tempestivamente proposta de sua alteração ou motivações para o seu inadimplemento, considera-se a proposta de ciência formulada nesta instrução suficiente, por ora, para evitar a reincidência da irregularidade.
CONCLUSÃO
154.	A análise realizada nessa instrução permite concluir que houve pelo Ministério da Defesa descumprimento de decisão prolatada pelo TCU, considerando que o plano de ação formulado em atendimento às determinações que constam nos Acórdão 2712/2015-TCU-Plenário e 1834/2016 - Plenário, uma vez apresentado à Corte, passa a integrar o arcabouço por meio do qual se verifica o seu cumprimento. Com o intuito de evitar reincidência, propõe-se ciência ao Ministério, que não motivou o inadimplemento ou não propôs alteração do plano de ação apresentado tempestivamente.
155.	Quanto à realização de processos aquisitivos conjuntos de produtos e sistemas de defesa, verifica-se que é dever do Ministério da Defesa implementar política pública nesse sentido, em atendimento ao que determinam todas as versões da Estratégia Nacional de Defesa aprovadas desde 2008, sendo-lhe concedidas as competências e ferramentas necessárias por meio da Lei Complementar 97/99 e do Decreto 10998/2022. Nesse sentido, vale destacar que as Forças Armadas são subordinadas ao Ministro de Estado da Defesa (LC 97/99, art. 3º) , que não apenas é responsável pela consolidação do orçamento da pasta contemplando as prioridades definidas na Estratégia Nacional de Defesa (art. 12) , mas também detém a prerrogativa de formular políticas públicas que devem ser obedecidas pelos Comandos (art. 13) .
156.	No que se refere especificamente à Diretriz que estabelece como as obtenções conjuntas serão realizadas no âmbito do Ministério da Defesa, verifica-se o risco de que a sistemática criada por meio da Portaria GM-MD 4070/2021 e as categorias de produtos e sistemas às quais será aplicada, definidas na Portaria GM-MD 4405/2021, criem política pública baseada em análises caso a caso para a obtenção conjunta de produtos e sistemas de defesa, aplicando-se, a princípio, somente a aquisições esporádicas voltadas a projetos estratégicos das Forças. 
157.	As análises são realizadas caso a caso, não tendo sido aproveitados, por exemplo, conhecimentos acumulados por meio de políticas públicas existentes, como o Plano de Articulação de Equipamento de Defesa, ou levantamentos que o MD já possui a respeito de produtos de defesa fornecidos em solo nacional, que permitiriam a criação de listagem mais objetiva dos itens que devem ser objeto de compra conjunta. Findado o processamento, não há previsão de que aquisições futuras devam assumir a mesma sistemática. Produtos mencionados expressamente na Estratégia Nacional de Defesa que determinou a implementação da política pública (armamentos, munições e fardamento, por exemplo) possivelmente não serão atingidos pela diretriz formulada, vislumbrando-se, uma vez obtidos esclarecimentos solicitados por meio de diligência, a possibilidade de propor recomendação para que os critérios e a forma de processamento previstos sejam alterados.
158.	Dessa forma, o tema deve continuar sob monitoramento neste processo, pois a sistemática de aquisição conjunta ainda não se encontra em funcionamento e pode requerer aprimoramentos.
159.	No que se refere às razões de justificativa apresentadas pelo Sr. Raul Botelho, conclui-se que, de fato, houve descumprimento de decisão prolatada pelo TCU, uma vez que o plano de ação, que atribuía ao cargo ocupado pelo responsável ações a serem executadas, foi descumprido sem que fosse proposta ao TCU a sua alteração, prorrogando prazos ou eliminando tarefas julgadas inoportunas, tampouco foram apresentadas tempestivamente motivações para o descumprimento. Isso, porém, não impediu que fosse atingido parcialmente o objetivo das decisões emanadas desta Corte, tendo sido aprovadas normas que definem procedimentos para a aquisição, pelas administrações militares, de materiais, produtos ou equipamentos controlados, motivo pelo qual se propõe o acolhimento das razões de justificativa apresentadas, considerando-se a proposta ciência ao MD formulada nesta instrução suficiente para evitar reincidência na falha."
2.	Diante da análise acima transcrita, a proposta de encaminhamento uniforme no âmbito da 1ª Diretoria da Secretaria de Controle Externo da Defesa Nacional e da Segurança Pública é a seguinte (peças 127 e 128) :
a) acolher parcialmente as razões de justificativa apresentadas pelo Sr. Raul Botelho; 
b) dar ciência ao Ministério da Defesa, com fundamento no art. 9º, inciso I, da Resolução TCU 315/2020, de que o descumprimento de plano de ação apresentado ao TCU em atendimento a determinação prolatada por essa Corte caracteriza descumprimento à decisão prolatada em si, submetendo os gestores responsáveis pela elaboração do plano e/ou indicados no plano de ação como responsáveis pelo cumprimento das ações propostas à aplicação das sanções previstas no art. 58 da Lei 8443/1992;
c) realizar diligência, com fundamento no art. 157 do RI/TCU, ao Ministério da Defesa, para que apresente as seguintes informações e esclarecimentos:
c.1) a respeito da obtenção conjunta de que trata a Resolução 9/CONSUG/MD, de 16/7/2021, que designou o Exército Brasileiro como responsável pela condução do processo de obtenção do Sistema de Artilharia:
c.1.1) informações atualizadas a respeito do estágio em que se encontra o processo de obtenção e cronograma de ações a serem realizadas, tanto no que se refere às etapas previstas na Diretriz de Obtenção Conjunta do Ministério da Defesa quanto em relação ao processo de aquisição conduzido pela Força Líder;
c.1.2) cópia da decisão da 'autoridade decisora do subprocesso - ADS' para cada um dos subprocessos previstos (incluindo eventual exposição de motivos preparada pela autoridade ao tomar a decisão, ou documento similar) , nos moldes do Anexo B da Portaria GM-MD 78/2019 ou da Portaria 4.070/2021;
c.1.3) critérios adotados para a escolha do objeto, dado que à época não se encontrava vigente a Portaria GM-MD 4.405/2021;
c.2) a respeito da obtenção conjunta de que trata a Resolução 11/CONSUG/MD, de 22/11/2021, que designou a Força Aérea Brasileira como responsável pela condução do processo de aquisição conjunta de helicópteros de instrução - TH-X:
c.2.1) informações atualizadas a respeito do estágio em que se encontra o processo de obtenção e cronograma de ações a serem realizadas, tanto no que se refere às etapas previstas na Diretriz de Obtenção Conjunta do Ministério da Defesa quanto em relação ao processo de aquisição conduzido pela Força Líder;
c.2.2) cópia da decisão da "autoridade decisora do subprocesso - ADS" para cada um dos subprocessos previstos (incluindo eventual exposição de motivos preparada pela autoridade ao tomar a decisão, ou documento similar) , nos moldes do Anexo B da Portaria GM-MD 78/2019 ou da Portaria 4.070/2021, à época recentemente aprovada;
c.2.3) critérios adotados para a escolha do objeto, dado que, à época, a Portaria GM-MD 4.405/2021 acabara de ser aprovada;
c.3) esclarecimentos a respeito do embasamento normativo para a participação do Consug-MD na designação da Força Líder responsável pelas obtenções conjuntas mencionadas nas Resoluções 9/CONSUG/MD e 11/CONSUG/MD;
c.4) informações a respeito de outros produtos ou sistemas de defesa cuja demanda apresentada por uma das Forças, nos moldes previstos na Portaria GM-MD 4070/2021, esteja sendo processada com o intuito de determinar se será realizada obtenção conjunta;
c.5) esclarecer se a sistemática foi elaborada vislumbrando sua aplicação apenas a projetos estratégicos ou aquisições que extrapolem um exercício financeiro, dadas as previsões contidas no Anexo B da Portaria GM-MD 4.405/2021 (§§ 2.6.2 e 2.7.9) que parecem fazer referência ao Plano Plurianual;
c.6) esclarecimentos a respeito da forma como se pretende tornar perene a política de aquisições conjuntas adotada, dado que o processamento previsto na Portaria GM-MD 4070/2021 parece ser voltado apenas para compras eventuais ligadas a projetos estratégicos e não a compras de menor complexidade e realizadas com maior frequência (armamentos, munições, meios de transporte e de comunicações, fardamentos e materiais de uso individual e coletivo, empregados nas atividades operacionais, por exemplo, expressamente previstos na END que deu origem à política pública) e trata das demandas caso a caso, não havendo previsão de criação de catálogo ou listagem de produtos e sistemas de defesa cujas obtenções devem doravante ser realizadas em conjunto;
c.7) esclarecimentos a respeito da forma como o processamento das obtenções conjuntas se relaciona com políticas públicas já estabelecidas no âmbito do MD ligadas à temática, como o Plano de Articulação de Produtos de Defesa ou a catalogação de produtos de defesa fornecidos em solo nacional organizada pela Seprod (Guia de empresas e produtos de defesa) ;
c.8) esclarecimentos a respeito da forma como o processamento de demandas das Forças nos moldes da Diretriz de obtenção conjunta, aprovada pela Portaria GM-MD 4070/2021, dialoga com a elaboração do orçamento do Ministério da Defesa, esclarecendo se a pasta ministerial pretende reservar recursos com o intuito de privilegiar as obtenções conjuntas, bem como o significado da expressão priorização especial contida no parágrafo 2.7.2 do Anexo B da norma (obtenção do PRODE/SD, utilizando recursos próprios ou por meio de uma priorização especial, a ser viabilizada junto ao MD) ;
c.9) esclarecimentos a respeito da expectativa do Ministério da Defesa de realização de obtenções conjuntas nas áreas estratégicas cibernética, nuclear e espacial, dado que os mencionados setores são dominados, no MD, respectivamente, pelo Comando do Exército, da Marinha e da Aeronáuticas, não se vislumbrando a possibilidade de que mais de uma das Forças se interesse por aquisições relacionadas a essas áreas, possivelmente tornando sem efeitos práticos a previsão contida na Portaria GM-MD 4.405/2021, art. 2º, II,  alínea "c";
c.10) esclarecimentos a respeito do critério de valor definido para a realização de obtenções conjuntas (US$ 50.000.000,00) por meio da Portaria GM-MD 4.405/2021, art. 2º, inciso I, informando a maneira como o valor foi determinado e encaminhando cópias de eventuais estudos, pareceres etc., por meio dos quais se tenha concluído pela adoção do mencionado valor como limite de alçada;
c.11) esclarecimentos a respeito da pertinência de adoção de critério, a princípio, puramente subjetivo para a realização de obtenções conjuntas (Portaria GM-MD 4.405/2021, art. 2º, inciso III) , com possível infração ao princípio da impessoalidade, informando cenários para os quais se vislumbrou a mencionada previsão normativa;
c.12) manifestação a respeito das consequências práticas e de eventuais alternativas às possíveis recomendação ao MD aventadas nessa instruçãoo, cuja pertinência será avaliada mediante resposta às demais diligências formuladas, no sentido de editar:
c.12.1) a Portaria GM-MD 4.070/2021, que aprova a Diretriz de Obtenção Conjunta de Produtos de Defesa (PRODE) e de Sistemas de Defesa (SD) para a administração central do Ministério da Defesa e para as Forças Singulares, e demais normas pertinentes, criando mecanismos de planejamento e consolidação das demandas de cada uma das Forças e listagem perene dos produtos e sistemas submetidos a esta sistemática, em consonância com o princípio do planejamento (art. 5º da Lei 14.133/2021) , com a necessidade de centralizar compras com o intuito de obter economias de escala (art. 181 da Lei 14.133/2021) e com o que determina a Estratégia Nacional de Defesa ao prever que as obtenções conjuntas tratariam, entre outros, de armamentos, munições, meios de transporte e de comunicações, fardamentos e materiais de uso individual e coletivo, empregados nas atividades operacionais;
c.12.2) a Portaria GM-MD 4.405/2021, que estabelece as categorias de Produtos de Defesa (PRODE) e de Sistemas de Defesa (SD) relacionadas com a Diretriz de Obtenção Conjunta do Ministério da Defesa, e demais normas pertinentes, de modo a tornar mais objetiva a definição dos produtos e sistemas de defesa aos quais se aplica a mencionada Diretriz e vedando, analogamente ao art. 23, § 5º, da Lei 8.666/1993, o parcelamento de demandas com o intuito evitar a realização de obtenção conjunta quando baseada em critério de valor, em consonância com os princípios que regem as aquisições públicas. 
3.	O Titular da SecexDefesa (peça 129) manifestou sua concordância com a instrução do Auditor e com o pronunciamento Diretor, sem prejuízo de propor ajustes na proposta de encaminhamento, no sentido de: 
	a) explicitar o acolhimento integral das razões de justificativa do responsável, sustentado no corpo da instrução;
	b) incluir, na proposta de ciência ao MD (item "b") , a informação de que é a injustificada falta de implementação do plano de ação apresentado ao TCU o que caracteriza descumprimento da deliberação monitorada;
	c) excluir da diligência a ser realizada, por ora, a manifestação do gestor sobre as consequências práticas e de eventuais alternativas a possíveis propostas de recomendação (c.12) , uma vez que o conteúdo dessas recomendações poderá ser influenciado pelas respostas aos questionamentos contidos nos subitens c.1 a c.11.
	É o Relatório.

não há.

Não atuou.

MONITORAMENTO DA IMPLEMENTAÇÃO DE DETERMINAÇÃO E RECOMENDAÇÃO VEICULADAS NOS ACÓRDÃOS PLENÁRIOS 2712/2015 E 1834/2016, CONSISTENTES NA APRESENTAÇÃO DE PLANO DE AÇÃO COM A DESCRIÇÃO E ATUALIZAÇÃO DOS PROCEDIMENTOS PARA AQUISIÇÃO, PELAS ADMINISTRAÇÕES MILITARES, DE MATERIAIS, PRODUTOS OU EQUIPAMENTOS CONTROLADOS, NO BRASIL E NO EXTERIOR. INEXECUÇÃO DE UMA DAS ETAPAS PREVISTAS NO DOCUMENTO SUBMETIDO AO TRIBUNAL. AUDIÊNCIA. ACOLHIMENTO DAS JUSTIFICATIVAS. CIÊNCIA AO ÓRGÃO. DILIGÊNCIA.

MONITORAMENTO (MON)

Secretaria de Controle Externo da Defesa Nacional e da Segurança Pública -
SecexDefesa.

I - Introdução
	Trago à apreciação deste Colegiado o Monitoramento autuado pela Secretaria de Controle Externo da Defesa Nacional e da Segurança Pública - SecexDefesa para examinar o cumprimento das determinações e recomendações endereçadas ao Ministério da Defesa - MD pelos subitens 9.2 e 9.3 do Acórdão 2712/2015-TCU-Plenário (peça 1) e pelo subitem 1.8 do Acórdão 1834/2016-TCU-Plenário (peça 2) , atinentes à elaboração de um plano de ação para descrever e atualizar os procedimentos para aquisição, pelos Comandos Militares, de materiais, equipamentos e produtos controlados.
II - Antecedentes
TC-Processo 014.486/2014-4 e TC-Processo 006.121/2016-0
2.	O TC-Processo 014.486/2014-4 cuidou de Representação de licitante contra a fase de habilitação de pregão eletrônico do Comando Logístico do Exército Brasileiro que tinha por objeto o registro de preços para eventual aquisição de capacetes de combate, julgada improcedente por meio do Acórdão 2712/2015-TCU-Plenário, do qual fui relator. 
3.	Não obstante, naquela oportunidade, além de recomendar ao MD que avaliasse a possibilidade de aquisição dos mencionados produtos mediante concorrência internacional, foi determinado ao órgão que apresentasse ao Tribunal, no prazo de 360 dias, o plano acima referido, de modo a superar as seguintes inconsistências:
	a) domínio do mercado nacional de capacetes por dois fornecedores; 
	b) ausência de critérios objetivos para definição do ciclo de vida do produto;
	c) falta de identificação do produto por meio de número de série, lote e ano de fabricação de modo a viabilizar plano de descarte ou destruição; e 
	d) utilização parcial de normas norte-americanas para aferir o cumprimento dos requisitos técnicos, sem disciplina sobre as especificidades do ambiente brasileiro.
4.	Em complemento, foi determinada à Segecex a apresentação de "relatório final de levantamento sobre todo o atual procedimento de aquisição, pelas administrações militares, de materiais, produtos ou equipamentos controlados, no Brasil e no exterior, demonstrando, entre outras questões, as semelhanças e as diferenças nos correspondentes procedimentos de aquisição adotados pelos Comandos da Marinha, do Exército e da Aeronáutica."  
5.	O Levantamento a cargo da Segecex foi objeto do TC-Processo 006.121/2016-0. Por meio do Acórdão 1834/2016-TCU-Plenário, de 13/07/2016 (relator Ministro Walton Alencar Rodrigues) , determinou-se ao MD que incluísse, no plano de ação acima mencionado, proposta para superar a inexistência de diretrizes, critérios e padronizações para a compra de capacetes e coletes balísticos, bem como manifestação sobre:
	a) a estratégia para que o MD exercesse efetivamente o seu papel de formulador da política de aquisição de produtos de defesa e de supervisor da sua implementação; e
	b) a produção de coletes pelo Exército, considerando o estímulo às indústrias de defesa promovido com a edição da Lei 12.598/2012, a possibilidade de aquisição por meio das comissões militares no exterior, a não exclusividade dos Comandos Militares como mercado consumidor do equipamento e o comprometimento da força de trabalho em atividades não relacionadas aos seus objetivos institucionais.
6.	O Acórdão 2.712/2015 foi notificado à Secretaria-Geral do Ministério da Defesa - SG-MD em 17/11/2015, de modo que o prazo para envio do plano de ação referente à aquisição de produtos controlados terminou em 11/11/2016.
III - Monitoramento 
Acórdão 1345/2017-TCU-Plenário (Novo prazo para apresentar o plano de ação) 
Acórdão 1681/2020-TCU-Plenário (Prazo para concluir as etapas previstas) 
7.	Em resposta à diligência promovida pela SecexDefesa (peças 20-22) , em 20/03/2017, a SG-MD sustentou, à peça 24, que a competência do Ministério para formular política e diretrizes referentes aos produtos de defesa empregados nas atividades operacionais, sob a responsabilidade da Secretaria de Produtos de Defesa - Seprod, admitiria delegações às Forças Armadas.
8.	Informou que estavam sendo conduzidos estudos para implementar diretriz de obtenção no MD que dispusesse sobre padronização da gestão das compras, das contratações e do desenvolvimento de produtos de defesa e de sistemas de defesa, compatível com a aquisição dos produtos mediante concorrência internacional.
9.	Ressalvou, contudo, que a minuta da Política Nacional de Defesa - PND, em tramitação no Congresso Nacional, tinha como premissa o fortalecimento das capacitações autônomas nacionais para minimizar a dependência da importação de componentes críticos, de produtos e de serviços, e que uma das atribuições do MD é conduzir ações de fortalecimento à Base Industrial de Defesa - BID.
10.	Quanto às inconsistências observadas no procedimento de fornecimento de capacetes de combate, a SG-MD reportou os seguintes esclarecimentos:
	a) o fato de que apenas duas empresas estão habilitadas a fabricar capacetes de combate em solo nacional decorre do elevado custo de capital para montagem de uma planta industrial de fabricação de capacetes balísticos e da baixa demanda (média anual de 3.432 unidades no período de 2011 a 2014) , que tornam o empreendimento pouco atrativo para o empresariado nacional; no entanto, o EB já adotou medidas para a tomada de decisões futuras, como o "Estudo sobre Processo de Aquisição - Coletes de Proteção Balístico/Tático e Capacetes de Combate" e sua "Complementação";
	b) no que diz respeito à ausência de critérios para definição do ciclo de vida dos capacetes balísticos, no caso concreto a definição de validade seguiu padrão internacional compatível com a finalidade do produto e a matéria prima utilizada; não obstante, pretende-se exigir que os fabricantes indiquem de forma clara as condições de uso e o modo de armazenamento ideal para os capacetes balísticos, e determinar que os usuários do material registrem dados estatísticos sobre o seu desempenho durante o ciclo de aquisição e descarte;
	c) para aferir a adequabilidade do prazo de validade de cinco anos dos capacetes balísticos, o EB planeja adequar os seus laboratórios para realizar testes balísticos em materiais envelhecidos artificialmente, observando a Norma National Institute of Justice Standard - 0101.06; e
	d) relativamente à identificação individual dos equipamentos, o EB está elaborando Requisitos Técnicos Básicos para exigir dos fabricantes a submissão dos capacetes balísticos à avaliação da Força quanto ao tamanho, nível de proteção, data de fabricação e validade, lote e nome do fabricante, observando a Norma National Institute of Justice Standard - 0106.01.
11.	Naquela altura, viu-se que estavam em curso algumas iniciativas para dar cumprimento às determinações contidas nos Acórdãos/Plenário 2.712/2015 e 1.834/2016, mas que a ausência do plano de ação demandado impedia avaliar se o Ministério da Defesa estava exercendo plenamente sua competência para formular a política e as diretrizes referentes à compra de produtos de defesa empregados nas atividades operacionais.
12.	Por conseguinte, o Plenário, mediante o Acórdão 1.345/2017 (peça 28) , da minha relatoria, fixou novo prazo de trinta dias para que o órgão apresentasse a este Tribunal o referido plano de ação, observado o limite de 180 dias para comprovar a conclusão das ações previstas. Dessa deliberação o Ministério da Defesa foi notificado em 17/07/2017 (peça 33) .
13.	A SG-MD manifestou-se por diversas vezes:
	a) encaminhou, em 15/08/2017, o plano de ação e o detalhamento da ação 4 (peças 34-35) :
Tabela 1. Plano de ação encaminhado (fonte: peça 35) 
	Ações
	Prazos (dias) 

	1 - Política Nacional de Acordos de Compensação tecnológica, Industrial e Comercial (PNAC) 
	240

	2 - Política Nacional da Indústria de Defesa (PNID) 
	300

	3 - Política Nacional de Importação e Exportação de Produtos de Defesa (PNEI-Prode) 
	300

	4 - Diretriz de Obtenção Conjunta de Produtos de Defesa (Prode) e Sistemas de defesa (SD) 
	650

	5 - Regulamento para a Fiscalização de Produtos Controlados (R-105) 
	180

	6 - Política de Obtenção de Prode (POB-Prode) 
	180

	7 - Requisitos Operacionais Conjuntos (ROC) de Coletes Balísticos
	180

	8 - Requisitos Operacionais Conjuntos (ROC) de Capacetes Balísticos
	180

Tabela 2. Subitens da ação 4 proposta (fonte: peça 35) 
	4 ­ Diretriz de Obtenção Conjunta de Produtos de Defesa (Prode) e Sistemas de  Defesa (SD) 
	Prazo (Dias) 
	Seprod

	4.1. Definição do projeto piloto.
	30
	EMCFA/FA

	4.2. Análise processual no âmbito do MD.
	30 
	SEORI

	4.3. Análise jurídica no âmbito do MD.
	30 
	CONJUR

	4.4. Execução da Diretriz tendo como         objeto o projeto piloto.
	380
	EMCFA/FA

	4.5. Validação do Processo pelos órgãos participantes.
	60 
	EMCFA/FA

	4.6. Incorporações e ajustes do texto final.
	30 
	SEPROD

	4.7. Análise processual no âmbito do MD do texto final.
	30 
	SEORI

	4.8. Análise jurídica no âmbito do MD do texto final.
	30 
	CONJUR

	4.9. Aprovação do MD/ Publicação em Diário Oficial (DO) 
	30 
	GM/MD

	b) comprovou, em 12/04/2018 (peça 45) , a implementação das ações 5, 6, 7 e 8, e encaminhou outro plano de ação, datado de 09/04/2018, para readequar os prazos das ações 1, 2, 3 e 4;
	c) prestou informações sobre as ações 1, 2, 3 e 4, em 18/06/2018 (peça 53) , em resposta a diligência da SecexDefesa (peça 49) ;
	d) atualizou novamente o plano de ação em 05/08/2018 (peça 56) : 
Tabela 3. Plano de ação atualizado (fonte: peça 56) 
	Acórdão TCU
Deliberação
	Ação
	Status da ação
	Observação

	2712/2015
Subitem 9.2
	1- Política de Compensação Tecnológica Industrial e Comercial (PComTIC) 
	Cumprida
	Estabelecida por meio da Portaria Normativa 61/MD, de 22 de outubro de 2018, Apêndice A.

		2 - Política Nacional da Indústria de Defesa (PNID) 
	Em andamento
	Prazo previsto para atualização 26 julho de 2018, acordo oficio n° 12.993/SG-MD, de 18 de junho de 2018 (SEI 1077106) . Contudo, em virtude de mudanças na estrutura da governança deste Ministério, houve a necessidade de uma readequação temporal. Denota-se, que não há vacância no aspecto legal, uma vez que permanece em vigor a Portaria Normativa 899/MD, de 19 de julho de 2005, que aprovou a PNID.

		3 - Política Nacional de Importação e Exportação de produtos de Defesa (PNEIPRODE) 
	Cumprida
	Instituída por meio do Decreto 9.607, de 12 de dezembro de 2018, Apêndice B.

		4 - Diretriz de Obtenção Conjunta de PRODE e Sistemas de Defesa (SD) 
	Em andamento
	Processo em análise na Consultoria jurídica deste Ministério para posterior validação dos processos por meio do projeto piloto. Prazo, previsão, 11 de janeiro de 2020.

		5 - Regulamento para a Fiscalização de
Produtos Controlados (R-105) 
	Cumprida
	Aprovado por meio do Decreto 9.493, de 5 de setembro de 2018 a vigorar a partir de 01 de setembro de 2019, conforme redação dada pelo Decreto 9.898, de 2 de julho de 2019, Apêndices C e D, respectivamente.

		6 - Política de Obtenção de  PROD
 (POBPRODE) 
	Cumprida
	Aprovada por meio a Portaria Normativa 15/MD, de 4 de abril de 2018. O cumprimento desta ação foi informado, anteriormente, pelo Ofício 7747/SG-MD, de 12 de abril de 2018 (SEI 0976147) .

	1834/2016
Subitem 1.8
	7 - Requisitos Operacionais Conjuntos (ROC) de Coletes Balísticos
	Cumprida
	Aprovadas por meio da Portaria Normativa 14/MD de 23 de março de 2018. O cumprimento destas ações foi informado, anteriormente, pelo Ofício 7747/SG-MD, de 12 de abril de 2018 (SEI 0976147) .

		8 - Requisitos Operacionais Conjuntos (ROC) de Capacetes Balísticos
	Cumprida
	
	e) encaminhou informações, em 13/01/2020 (peça 59) , pertinentes à ação 4 do Plano de Ação: i) assinatura, em 02/07/2019, da Portaria Normativa 78/GM-MD, que aprovou a Diretriz de Obtenção Conjunta de Produtos de Defesa (Prode) e de Sistemas de Defesa (SD) para a administração central do Ministério da Defesa e para as Forças Armadas; ii) necessidade de readequar, para abril/2021, o prazo de encerramento dessa ação. 
14.	Por meio do Acórdão 1681/2020-TCU-Plenário, de 1º/07/2020 (peça 65) , no qual atuei como relator, foi determinado:
	a) ao Ministério da Defesa que ajustasse "o plano de ação originalmente elaborado, para que as etapas pendentes da ação 4 - Diretriz de obtenção conjunta de produtos de defesa - Prode e Sistemas de Defesa - SD, fossem implementadas até 15/10/2021, devendo o aludido plano ajustado ser encaminhado ao TCU no prazo de 60 (sessenta) dias";
	b) à SecexDefesa, que realizasse diligência àquele Ministério para que, em trinta dias, comprovasse a efetiva adoção das providências corretivas necessárias à superação das inconsistências apontadas nos subitens 9.2.1 a 9.2.5 do Acórdão 2712/2015-TCU-Plenário.
IV - Audiência do Responsável e Construção Participativa de Deliberações
15.	Prestadas informações pelo SG-MD (peças 70-71, 76-81 e 87-88) e analisadas pela SecexDefesa (peça 94) , autorizei a Unidade Especializada a promover (peça 97) :
	a) a audiência do Tenente-Brigadeiro do Ar Raul Botelho, Chefe do Estado Maior Conjunto das Forças Armadas - EMCFA de 15/01/2019 a 31/05/2021, quanto ao descumprimento da etapa 5 (projeto-piloto de compra conjunta de produtos de defesa) da ação 4 (Diretriz de Obtenção Conjunta de PRODE e Sistemas de Defesa) , com término estimado para janeiro/2020, o que impossibilitou a continuidade das tratativas que visavam ao atendimento da diretriz de implantação de uma estrutura centralizada de aquisição de bens de uso comum às três forças singulares, constante da Estratégia Nacional de Defesa (Decreto 6.703/2008) , com ofensa ao art. 38, inciso VII, do Decreto 9.570/2018;
	b) diligência ao Ministério da Defesa, nos termos do art. 14 da Resolução TCU 315/2020, para que se manifestasse sobre eventuais impactos e alternativas a possível determinação para apresentação de novo plano de ação, implantando definitivamente a sistemática de aquisições centralizadas de produtos e sistemas de defesa no prazo de 180 dias, incluída nesse período, pelo menos, a primeira aquisição-piloto.
16.	 As comunicações processuais foram realizadas às peças 99, 101 e 102, e constituem os temas a serem examinados nesta assentada. A necessidade de obter esclarecimentos sobre ações em curso no Ministério da Defesa não permite que se avalie o cumprimento da determinação contida nos Acórdãos/Plenário 2.712/2015 e 1.834/2016, como será explicitado nos tópicos seguintes.
V - Razões de Justificativa do Sr. Raul Botelho
17.	A Secretaria de Controle Interno do Ministério da Defesa informou que o Sr. Raul Botelho ocupou o cargo de Chefe do Estado-Maior Conjunto das Forças Armadas no período de 15/01/2019 a 31/05/2021, tendo passado para a reserva remunerada da Força Aérea Brasileira (peça 104) .
18.	O responsável apresentou as razões de justificativa sintetizadas a seguir (peça 117) :
	a) em nenhum momento o TCU determinou explicitamente que as três Forças Singulares fizessem compras em conjunto; o subitem 1.8.1 do Acórdão 1834/2016-TCU-Plenário destacou que ao MD caberiam os papeis de formulador da política de aquisição de produtos de defesa e de supervisor da sua implementação, determinando-lhe que editasse regras que viabilizassem, no futuro, compras em conjunto pelas Três Forças; 
	b) a ideia de que haveria um processo piloto de obtenção para validar os dispositivos da Diretriz decorre dos termos dos arts. 3º e 6º da Portaria Normativa 78/MD, de 2019:
"Art. 3º O disposto nesta Diretriz será aplicado ao processo de obtenção de 'Pistola de Combate de Emprego Geral, Cal 9 mm', o qual funcionará como projeto piloto para validação de seus dispositivos;'
 (...) 
Art. 6º Com o intuito de buscar a padronização da gestão da obtenção de PRODE e de SD e tendo em vista as ações a serem implementadas, esta Diretriz contempla um Processo de Obtenção, descrito no anexo B."
	c) contudo, o mencionado Anexo B não continha previsão de compra na execução do Processo de Obtenção da Diretriz Conjunta;
	d) o projeto piloto a que se referiu o art. 3º da Portaria nº 78/MD/2019 deve ser interpretado como um experimento de prova de conceito, um modelo concebido para avaliar a regularização e segurança do procedimento/sistemática/padronização estabelecido, por ser a interpretação que melhor se coaduna com o arcabouço jurídico que regula as aquisições públicas;
	e) o Estado-Maior Conjunto das Forças Armadas não tem, nos termos do art. 10 do Anexo ao Decreto 9.570/2018, competência para realizar aquisição para as Forças Singulares, sob pena de sobrepor-se à autonomia destas últimas, às quais é assegurada a gestão individualizada de seus recursos orçamentários, segundo previsões contidas nos arts. 3º, 4º e 12 da Lei Complementar 97/1999;
	f) com base na Lei Complementar 136/2010, o MD passou a submeter ao Congresso Nacional, a cada quatro anos, a partir de 2012, edições revisadas da END; as versões aprovadas pelos Decretos Legislativos 373/2013 e 179/2018 não contemplam a centralização de aquisição de produtos de defesa no âmbito do Ministério da Defesa, diversamente dos itens 7 e 22 da END aprovada pelo Decreto 6.703/2008, que previam a formulação e a execução da política de compras de produtos de defesa centralizadas no Ministério da Defesa, bem como o estabelecimento de uma Secretaria de Produtos de Defesa para cumprir tal finalidade;
	g) em 07/01/2020, quando o MD atualizou esta Corte quanto ao cumprimento das etapas da Ação 4 do Plano de Ação, o projeto piloto previsto na Portaria Normativa 78/GM-MD já foi referido como prova de conceito;
h) ultrapassada a execução do projeto piloto como prova de conceito (etapa 4.5) , foi realizada a validação do processo pelo EMCFA (etapa 4.6) , detectando-se a necessidade de ajustes no texto da Portaria GM-MD 78/2019 (etapas 4.7 e 4.8) , posteriormente avaliados pela Consultoria Jurídica (etapa 4.9) no bojo do Parecer 764/2021/CONJUR-MD/CGU/AGU, resultando na edição da Portaria GM-MD 4.070, de 05/10/2021 (etapa 4.10) ; e
i)  dessa forma, o plano de ação teria sido inteiramente cumprido em todas as suas fases, em 14/10/2021, dentro do prazo estabelecido pelo Acórdão 1681/2020-TCU-Plenário, inexistindo qualquer irregularidade. 
19. 	O Auditor Federal de Controle Externo analisou que houve descumprimento de decisão prolatada pelo TCU, uma vez que o plano de ação deixou de ser implementado sem que fosse proposta ao TCU a sua alteração, a prorrogação de prazos ou a eliminação de tarefas inoportunas, ou oferecidas justificativas tempestivas.
20.	Ressalva, contudo, que isso não impediu que fosse atingido parcialmente o objetivo das decisões emanadas desta Corte, tendo sido aprovadas normas que definem procedimentos para a aquisição, pelas administrações militares, de materiais, produtos ou equipamentos controlados, motivo pelo qual propõe o acolhimento das razões de justificativa apresentadas.
21.	Para evitar reincidência na falha constatada, considera suficiente dar ciência ao MD de que o descumprimento injustificado de plano de ação apresentado ao TCU em atendimento a determinação prolatada por essa Corte caracteriza descumprimento à decisão prolatada em si, submetendo os gestores responsáveis pela elaboração do plano e/ou pelo cumprimento das ações propostas às previsões constantes do art. 58 da Lei 8.443/1992, no que contou com a anuência do Diretor Técnico.
22. 	Por seu turno, o Secretário de Controle Externo propõe que se acrescente aos termos da ciência a observação de que é o descumprimento injustificado das ações propostas pela Administração o fator que caracteriza inobservância da determinação do Tribunal.
23.	De início, cumpre afastar as hipóteses de violação à Estratégia de Defesa Nacional aprovada pelo Decreto 6.703/2008 e ao art. 38, inciso VII, do Decreto 9.570/2018, mencionadas na audiência.
24.	O item 22 da Estratégia Nacional de Defesa aprovada em 2008 determina que "a formulação e a execução da política de compras de produtos de defesa serão centralizadas no Ministério da Defesa, sob a responsabilidade de uma secretaria de produtos de defesa, admitida delegação na sua execução." 
25.	Já o art. 38, inciso VII, do Decreto 9.570/2018, ao estabelecer as competências da Secretaria de Produtos de Defesa, alude a aproveitamento comum e padronização desses bens, formulação e acompanhamento da política de obtenção de produtos de defesa:
"Art. 38. À Secretaria de Produtos de Defesa compete:
 (...) 
VII - em articulação com o Estado-Maior Conjunto das Forças Armadas:
a) acompanhar os programas e projetos do Plano de Articulação e Equipamento de Defesa;
b) acompanhar a determinação de necessidades e requisitos, em termos de aproveitamento comum, dos meios de defesa dimensionados pela análise estratégico-operacional;
c) acompanhar os assuntos relacionados com a padronização dos produtos de defesa de uso ou de interesse comum das Forças Armadas; e
d) propor a formulação e a atualização da política de obtenção de produtos de defesa e acompanhar a sua execução;"
26.	Assim, inexiste, nas normas em questão, a imposição de realizar aquisições centralizadas. Não obstante, no caso concreto o Ministério da Defesa não observou a força vinculativa do plano de ação apresentado ao TCU. 
27.	A determinação para elaboração de um plano de ação tem como premissas a existência de um problema para o qual o interesse público reclama solução, a competência de determinado órgão para agir, bem como a ausência de atribuição ao Tribunal para identificar o que deve ser feito, o que importaria substituir-se ao gestor. É esperado que a Administração, no uso de suas competências e de seu poder discricionário, estabeleça um roteiro para enfrentar a situação que motivou a determinação, que servirá de base para avaliar a conduta dos diversos agentes envolvidos.	
28.	Caso ao órgão ou unidade destinatário da determinação entenda que carece de competência ou de meios para atuar em relação ao objeto do plano de ação determinado, é mister que recorra da deliberação do Tribunal. Se detectar a necessidade de modificar ação a que se autovinculou, faz-se necessário que motive o ato expressamente, oferecendo os elementos que evidenciem que o novo direcionamento, e não o primeiro, atende ao interesse público, sob pena de desperdiçar os esforços da estrutura de controle externo mobilizada para monitorar a solução originalmente proposta.
29.	No caso em exame, o plano de ação e o detalhamento da ação 4 foram apresentados em 15/08/2017, prevendo o projeto piloto para execução da Diretriz de Obtenção Conjunta de Produtos de Defesa (Prode) e Sistemas de Defesa (SD) , dando a entender que essa etapa fazia parte do caminho ideal para a "descrição e atualização de todos os procedimentos para a aquisição, pelas administrações militares, de materiais, produtos ou equipamentos controlados", que era o objetivo visado por esta Corte ao proferir o Acórdão 2712/2015-TCU-Plenário. 
30.	Por meio da Portaria Normativa MD 78/2019, restou definido que o processo de obtenção de 'Pistola de Combate de Emprego Geral, Cal 9 mm' funcionaria como projeto piloto para validação dos dispositivos da referida diretriz. Chegou a haver dois procedimentos para aquisição dos bens por repartição do Comando do Exército sediada no exterior, um em 2019 e outro em 2021, ainda na vigência daquele normativo interno. Portanto, não se pode falar em desnecessidade da aquisição. A dilação de prazo solicitada para o encerramento da ação 4 foi deferida Acórdão 1681/2020-TCU-Plenário. 
31.	Contudo, o "projeto piloto" passou a ser mencionado, pelo Ministério da Defesa, como "prova de conceito", em expediente de 07/01/2020 (peça 58) , cujo objetivo era a ampliação do prazo de encerramento da ação 4, e não a sua composição. Ademais, esse expediente foi encaminhado sem o mesmo detalhamento do plano originalmente apresentado e sem explicação da modificação implementada.
32.	Malgrado a ausência de motivação tempestiva, perante esta Corte, para a supressão da aquisição centralizada de pistolas, constata-se que a Diretriz de Obtenção Conjunta de Produtos de Defesa aprovada pela Portaria Normativa MD 78/2019, e revista pela Portaria GM-MD 4.070/2021, dá mostras de efetividade, tendo sido aprovada, em 2021, a realização de obtenções conjuntas de sistemas de artilharia e helicópteros de instrução. 
33.	Assim, cabe acolher as razões de justificativa do Sr. Raul Botelho e dar ciência à Administração da força vinculativa do plano originalmente apresentado ao Tribunal, ressalvada a possibilidade de alteração justificada, como propõe o titular da Unidade Técnica.
VI - Manifestação do Ministério da Defesa quanto às alternativas de 
Aquisição Piloto Centralizada X Aquisições Conjuntas
34.	Quanto ao impacto de possível determinação para apresentação de novo plano de ação para aquisições centralizadas de produtos e sistemas de defesa no prazo de 180 dias, contemplando a realização de aquisição-piloto, a SG-MD informou, em 29/10/2021 (peça 106) , que todas as versões posteriores à Estratégia Nacional de Defesa aprovada em 2008 não abordaram mais o estabelecimento de uma estrutura de compras centralizada no MD. Essa medida seria contrária ao princípio da eficiência por demandar a criação de uma nova estrutura organizacional que demandaria o aporte de novos cargos. 
35.	Noticia que, alternativamente, o MD aprovou a Diretriz de Obtenção Conjunta de Produtos de Defesa (Prode) e Sistemas de Defesa (SD) no âmbito do MD e das Forças Armadas (FA) , tendo em vista a necessidade de coordenar projetos comuns e de propiciar a interoperabilidade entre as FA e o fomento à Base Industrial de Defesa (BID) , o que constou originalmente da Portaria Normativa 78/MD, de 02/09/2019, alterada pela Portaria GM-MD 4.070, de 05/10/2021.
36.	Como exemplo dessa iniciativa, cita o processo de obtenção do Sistema de Artilharia Antiaérea de Média Altura e Médio Alcance, liderado pelo Exército Brasileiro, conforme a Resolução 9 do Conselho Superior de Governança do Ministério da Defesa - Consug/MD, de 16/06/2021. 
37.	Assim, em lugar da determinação para apresentação de plano de ação que contemple a implantação definitiva da sistemática de aquisições centralizadas de produtos de defesa e a realização da primeira aquisição piloto em 180 dias, apresenta, como alternativa, que o novo plano de ação tenha por objeto "a primeira aquisição no âmbito das Forças Armadas, empregando o processo de obtenção estabelecido na Diretriz de Obtenção Conjunta de Prode e SD". 
38.	Na mais recente instrução (peça 127) , ao comparar a alternativa de estabelecer uma estrutura de compras centralizada no MD com a de realizar aquisições conjuntas das Forças Singulares organizadas pelo MD, o Auditor Federal de Controle Externo, com a concordância do Diretor Técnico, não descarta a finalidade de que os fins pretendidos pela Estratégia Nacional de Defesa de 2008 sejam alcançados sob a responsabilidade direta dos órgãos de obtenção das Forças Armadas (item 81 da instrução transcrita no relatório precedente) .
39.	Contudo, aponta dúvidas sobre a aptidão da Diretriz para Obtenções Conjuntas no Ministério da Defesa para atender aos aspectos a serem solucionados pelo plano de ação. Identifica o risco de que a sistemática criada por meio da Portaria GM-MD 4.070/2021 e as categorias de produtos e sistemas definidas na Portaria GM-MD 4.405/2021 criem política pública voltada somente para aquisições esporádicas no âmbito de projetos estratégicos das Forças e não atendam à aquisição de algumas categorias de bens mais simples e demandados com maior frequência, expressamente contemplados no item 7 da Estratégia Nacional de Defesa de 2008:
"7. 	Estabelecer-se-á, no Ministério da Defesa, uma Secretaria de Produtos de Defesa. O Secretário será nomeado pelo Presidente da República, por indicação do Ministro da Defesa. 
	Caberá ao Secretário executar as diretrizes fixadas pelo Ministro da Defesa e, com base nelas, formular e dirigir a política de compras de produtos de defesa, inclusive armamentos, munições, meios de transporte e de comunicações, fardamentos e materiais de uso individual e coletivo, empregados nas atividades operacionais. O Ministro da Defesa delegará aos órgãos das três Forças poderes para executarem a política formulada pela Secretaria quanto a encomendas e compras de produtos específicos de sua área, sujeita tal execução à avaliação permanente pelo Ministério."
40.	Registra que não foram aproveitados conhecimentos acumulados por meio de políticas públicas existentes, como o Plano de Articulação de Equipamento de Defesa - Paed, ou levantamentos que o MD já possui a respeito de produtos de defesa fornecidos em solo nacional, que permitiriam a criação de listagem mais objetiva dos itens que devem ser objeto de compra conjunta. Findado o processamento, não há previsão de que aquisições futuras devam assumir a mesma sistemática.
41.	Com apoio nos arts. 5º e 181 da nova Lei de Licitações (Lei 14.133/2021) , tece considerações sobre a necessidade de inserção, na Diretriz de Obtenção Conjunta de Produtos e Sistemas de Defesa, de mecanismos de planejamento e consolidação das demandas das Forças, de listagem perene dos bens sujeitos a essa sistemática e de centralizar algumas compras com o intuito de obter economia de escala e atender à previsão da Estratégia Nacional de Defesa.
42.	Aventa, ainda, os imperativos de tornar mais objetiva a definição de produtos e sistemas de defesa sujeitos a essa Diretriz, categorizados na Portaria GM-MD 4.405/2021, e de eliminar o parcelamento de demandas fundado em critério de valor, que teria como resultado a burla da obtenção conjunta.
43. 	Como a sistemática de aquisição conjunta ainda não se encontra em funcionamento e pode requerer aprimoramentos, a Unidade Especializada propõe que seja efetuada diligência ao Ministério da Defesa com vistas a obter informações sobre o estágio atual das obtenções conjuntas de que tratam as Resoluções Consug-MD 9/2021 e 11/2021, atinentes ao Sistema de Artilharia e aos helicópteros de instrução - TH-X, bem como esclarecimentos sobre aspectos da Diretriz de Obtenção prevista na Portaria GM-MD 4.070/2021 e da categorização estabelecida na Portaria GM-MD 4.405/2021. 
44.	Os questionamentos abrangem desde o aparente direcionamento da política de aquisições conjuntas para compras ligadas a projetos estratégicos, em detrimento de compras de menor complexidade e maior frequência expressamente previstas na Estratégia Nacional de Defesa; a articulação das obtenções conjuntas com a elaboração do orçamento do Ministério da Defesa e com as políticas públicas já estabelecidas no âmbito do MD (como o Plano de Articulação de Produtos de Defesa ou a catalogação de produtos de defesa fornecidos em solo nacional organizada pela Seprod - Guia de empresas e produtos de defesa) ; os critérios para definição do valor de alçada das obtenções conjuntas e para decisão sobre a realização de obtenções conjuntas.
45.	A proposta de diligência inclui, ainda, manifestação do Ministério da Defesa a respeito das consequências práticas e de eventuais alternativas à proposta de recomendação de edição das Portarias 4.070/2021 e 4.405/2021, para incorporar os aspectos descritos nos itens 41 e 42 supra.	
46.	O Secretário de Controle Externo acolhe, no essencial, o encaminhamento proposto, excluindo da diligência a ser realizada, por ora, a manifestação do gestor no bojo da construção participativa de deliberações, uma vez que o conteúdo das recomendações a serem formuladas poderá ser influenciado pelas respostas que vierem a ser prestados sobre o teor dos normativos já editados.
47.	Acolho as conclusões de que a Estratégia Nacional de Defesa aprovada pelo Decreto 6.703/2008 não impõe a realização de aquisições centralizadas no Ministério da Defesa. Como exposto no item 24 supra, o item 22 da END admite expressamente delegação na execução da política de compras de produtos de defesa, cuja formulação é centralizada no Ministério. Já o item 7 da END, recém transcrito no item 39 supra, atribui à Secretaria de Produtos de Defesa a formulação e a direção da política de compras de produtos de defesa, o que não se confunde com sua execução.
48.	Mesmo antes do Decreto 9.570/2018, parcialmente transcrito no item 25 supra por ser pertinente às razões de justificativa do responsável chamado em audiência, as normas que disciplinavam a competência da Secretaria de Produtos de Defesa também não impunham a criação de uma estrutura centralizada de aquisições. Elas tinham por objeto os aspectos da determinação de necessidades e requisitos com vistas ao aproveitamento comum, da padronização de produtos de defesa e de integração de aquisições de interesse das Forças Armadas, como se pode constatar das transcrições:
	Decreto 7.974/2013
"Art. 32. À Secretaria de Produtos de Defesa compete:
 (...) 
IV - propor a formulação e atualização da política de compras de produtos de defesa e acompanhar a sua execução;
V - propor a formulação e atualização da política nacional de catalogação e acompanhar a sua execução;
 (..) 
VIII - em articulação com o Estado-Maior Conjunto das Forças Armadas:
a) acompanhar os processos e coordenar os programas e projetos de articulação e equipamentos de defesa;
b) propor diretrizes para a determinação de necessidades e requisitos, em termos de aproveitamento comum, dos meios de defesa dimensionados pela análise estratégico-operacional;
c) coordenar a padronização dos produtos de defesa de uso ou interesse comum das Forças Armadas;
d) coordenar a integração das aquisições de interesse das Forças Armadas;"
Decreto 8.978/2017 
"Art. 37. À Secretaria de Produtos de Defesa compete:  
I - propor os fundamentos para a formulação e a atualização da política de ciência, tecnologia e inovação de defesa, para o desenvolvimento tecnológico e a criação de novos Prode, e acompanhar sua execução;  
II - propor os fundamentos para formulação e atualização da política nacional da indústria de defesa e acompanhar sua execução;  
III - propor a formulação e a atualização da política nacional de compensação tecnológica, industrial e comercial de defesa e acompanhar a sua execução;  
IV - propor a formulação e a atualização da política nacional de exportação e importação de Prode e normatizar e supervisionar as ações inerentes ao controle das importações e das exportações de Prode; 
V - conduzir programas e projetos de promoção comercial dos Prode nacionais;  
VI - propor a formulação e a atualização de diretrizes relacionadas a processos de financiamentos, garantias, concessões, parcerias público-privadas e reestruturação de Empresas de Defesa ou EED, observadas as políticas públicas dirigidas à Base Industrial de Defesa;  
VII - em articulação com o Estado-Maior Conjunto das Forças Armadas:  
a)  acompanhar os programas e projetos do Plano de Articulação e Equipamento de Defesa;  
b)  acompanhar a determinação de necessidades e requisitos, em termos de aproveitamento comum, dos meios de defesa dimensionados pela análise estratégico-operacional;  
c)  acompanhar os assuntos relacionados com a padronização dos Prode de uso ou de interesse comum das Forças Armadas; 
d)  propor a formulação e a atualização da política de obtenção de Prode e acompanhar a sua execução;  
VIII - representar o Ministério da Defesa, na sua área de atuação, perante outros Ministérios, fóruns nacionais e internacionais nas discussões de matérias que envolvam empresas e Prode e nos assuntos ligados à ciência, tecnologia e inovação de interesse da defesa; 
IX - apresentar diagnósticos para subsidiar investimentos públicos e privados na Base Industrial de Defesa.  
Parágrafo único. O Núcleo de Financiamentos, Garantias, Concessões e Restruturação de Empresas de Interesse Estratégico do Ministério da Defesa funciona junto à Secretaria de Produtos de Defesa, à qual é subordinado, com o aproveitamento da força de trabalho existente no órgão."
49.	Tampouco os Acórdãos/Plenário 2.712/2015 e 1.834/2016, que deram origem ao presente monitoramento, sinalizam a obrigatoriedade de aquisições centralizadas pelo Ministério da Defesa. A primeira deliberação tem por objeto a descrição e atualização de procedimentos a serem adotados pelas administrações militares para aquisição de produtos controlados. A segunda trata da falta de diretrizes, critérios e padronizações verificadas nas compras de capacetes e coletes balísticos.  
50.	A ideia de aquisição centralizada nasceu da Portaria Normativa MD 78/2019, pela qual restou definido que o processo de obtenção de 'Pistola de Combate de Emprego Geral, Cal 9 mm' funcionaria como projeto piloto para validação dos dispositivos da referida diretriz. 
51.	Desse modo, a centralização de compras em uma subunidade do Ministério da Defesa não se mostra essencial para o atendimento da determinação endereçada ao Ministério da Defesa pelo Acórdão 2.712/2015, complementado pelo Acórdão 1834/2016-TCU-Plenário.  	
52.	 Antes de avaliar se as ações até agora implementadas pelo Ministério da Defesa cumprem esse intento, faz-se necessário obter informações sobre as obtenções conjuntas em curso, assim como sobre aspectos da Portaria GM-MD 4.070/2021 e Portaria GM-MD 4.405/2021, segundo proposto pelo Auditor Federal de Controle Externo, com a contribuição do Titular da Unidade Especializada. Promovo ajuste estrutural no teor da diligência para agrupar os questionamentos referentes a cada um desses normativos.  
	Nessas condições, voto por que seja adotada a deliberação que ora submeto a este Colegiado.
T.C.U., Sala das Sessões, em 13 de dezembro de 2022.
MARCOS BEMQUERER COSTA
Relator